ACORDAO-COMPLETO-2352828

ACÓRDÃO 3958/2019 ATA 17/2019 - PRIMEIRA CÂMARA

VISTOS, relatados e discutidos estes autos de Recursos de Reconsideração em Tomada de Contas Especial, contra o Acórdão 8677/2013-TCU-Primeira Câmara, por meio do qual o TCU julgou irregulares as contas dos responsáveis, com imputação de débito e aplicação de multa em razão de irregularidades na execução do Convênio FNDCT/CT/INFO 01.02.0307.00, que teve por objeto a execução do projeto "DNA - Visão Artificial Baseada em Redes Neurais",
ACORDAM os Ministros do Tribunal de Contas da União, reunidos em sessão da 1ª Câmara, diante das razões expostas pelo Relator, em:
9.1. conhecer, com fundamento nos arts. 32, inciso I, e 33, da Lei 8.443/1992, do recurso interposto pelo Sr. Charles Schwanke, para, no mérito, dar-lhe provimento;
9.2. conhecer, com fundamento nos arts. 32, inciso I, e 33, da Lei 8.443/1992, do recurso interposto pelo Pólo Tecnológico de Informação e Comunicação da Região de Blumenau - Blusoft, para, no mérito, dar-lhe provimento;
9.3. declarar a nulidade das citações dos responsáveis, bem como dos atos que delas sucederam;
9.4. tornar insubsistente o Acórdão 8677/2013-TCU-Primeira Câmara;
9.5. retornar os autos ao Relator a quo, para as medidas de sua competência; 
9.6. encaminhar cópia desta deliberação aos recorrentes e aos demais interessados, acompanhada do Relatório e do Voto que a fundamentam.

Recurso de reconsideração contra decisão que julgou as contas dos recorrentes irregulares, condenou-os em débito e aplicou-lhes multa em decorrência de irregularidades na consecução do convênio que tinha por objeto especificar e desenvolver sistemas de visão computacional baseados nas técnicas de Redes Neurais Artificiais (RNA) e processamento de imagens que sejam capazes de reconhecer objetos.

Primeira Câmara

Ministério da Ciência, Tecnologia, Inovações e Comunicações.

3. Interessados/Responsáveis/Recorrentes:
3.1. Responsáveis: Charles Schwanke (CPF: XXX.969.549-XX); Pólo Tecnológico de Informação e Comunicação da Região de Blumenau - Blusoft (CNPJ: 81.160.376/0001-65)
3.2. Recorrentes: Charles Schwanke (CPF: XXX.969.549-XX); Pólo Tecnológico de Informação e Comunicação da Região de Blumenau - Blusoft (CNPJ: 81.160.376/0001-65).

13.1. Ministros presentes: Walton Alencar Rodrigues (Presidente), Benjamin Zymler e Raimundo Carreiro (Relator).
13.2. Ministros-Substitutos convocado: Marcos Bemquerer Costa 
13.3 Ministros-Substitutos convocado que não participou da votação: André Luís de Carvalho.
13.4. Ministro-Substituto presente: Weder de Oliveira.

CÉSAR CLÁUDIO LUIZ RIBEIRO MARGARIDA

RAIMUNDO CARREIRO

Ministro-Substituto Augusto Sherman Cavalcanti.

Inicialmente, registro que atuo no presente processo por força do artigo 152 do Regimento Interno do TCU (RI/TCU) .
2.	Cumpre trazer à baila a instrução do Recurso de Reconsideração inicialmente feita pela Serur, a qual contou com a concordância do Diretor e do Secretário da Serur (peças 81, 82 e 83, respectivamente) . Senão vejamos:
"INTRODUÇÃO
1.	Trata-se de recurso de reconsideração interposto por Charles Schwanke e Pólo Tecnológico de Informação e Comunicação da Região de Blumenau - Blusoft (peça 65) , com os elementos adicionais constantes da Peça 80, contra o Acórdão 8677/2014-TCU-Primeira Câmara (peça 30) , que possui o seguinte teor:
ACORDAM os Ministros do Tribunal de Contas da União, reunidos em sessão da 1ª Câmara, diante das razões expostas pelo Relator, em:
9.1. com fundamento nos arts. 1º, inciso I, 16, inciso III, alíneas "b" e "d", da Lei 8.443/92, c/c os arts. 19 e 23, inciso III, da mesma lei e com os arts. 1º, inciso I, 209, incisos II e IV, 210 e 214, inciso III do Regimento Interno, julgar irregulares as contas dos responsáveis, Sr. Charles Schewanke, então Gerente-Executivo do Blusoft, e do Polo Tecnológico de Informação e Comunicação da Região de Blumenau - Blusoft e condená-los ao pagamento das quantias indicadas a seguir, com a fixação do prazo de quinze dias, a contar das notificações, para que comprovem, perante este Tribunal (art. 214, inciso III, alínea "a", do Regimento Interno) , o recolhimento das dívidas aos cofres do Fundo Nacional de Desenvolvimento Científico e Tecnológico - FNDCT, atualizadas monetariamente e acrescidas dos juros de mora, calculados a partir das respectivas datas, até as datas dos recolhimentos, na forma prevista na legislação em vigor:
	Data
	Valor (R$) 
	Data
	Valor (R$) 

	31/1/2003
	99.000,00
	2/7/2003
	99.000,00

9.2. aplicar aos responsáveis, individualmente, a multa prevista no art. 57 da Lei 8.443/92, c/c o art. 267 do Regimento Interno, no valor de R$ 10.000,00 (dez mil reais) , com a fixação do prazo de quinze dias, a contar das notificações, para que comprovem, perante este Tribunal (art. 214, inciso III, alínea "a" do Regimento Interno) , o recolhimento das dívidas ao Tesouro Nacional, atualizadas monetariamente desde a data do presente acórdão até as dos efetivos recolhimentos, se forem pagas após o vencimento, na forma da legislação em vigor;
9.3. autorizar, desde logo, nos termos do art. 28, inciso II, da Lei 8.443/1992, a cobrança judicial das dívidas, caso não atendidas as notificações;
9.4. determinar à Financiadora de Estudos e Projetos - Finep, com fulcro no caput do art. 26 da Portaria Interministerial 507 de 24/11/2011, a adoção de providências no sentido de que, doravante, quando da análise de pleitos da concessão de recursos financeiros com vistas à execução de projetos de desenvolvimento de soluções de software, especial atenção seja dedicada ao exame de seu Plano de Trabalho, em especial no que tange à sua efetiva exequibilidade;
9.5. com fundamento no art. 16, § 3º, da Lei 8.443/92 c/c o § 6º do art. 209 do Regimento Interno, remeter cópia dos elementos pertinentes à Procuradoria da República no Estado de Santa Catarina, para o ajuizamento das ações civis e penais que entender cabíveis.
HISTÓRICO
2.	Originalmente, estes autos tratavam de tomada de contas especial instaurada pela Financiadora de Estudos e Projetos (Finep) , vinculada ao Ministério da Ciência e Tecnologia em decorrência de irregularidades na consecução do Convênio 01.02.0307.00 (Siafi 473860) - peça 1, pp. 3-14) , cujo objeto consistia na "execução do Projeto 'DNA - VISÃO ARTIFICIAL BASEADA EM REDES NEURAIS", que tinha por objeto especificar e desenvolver sistemas de visão computacional baseados nas técnicas de Redes Neurais Artificiais (RNA) e processamento de imagens que sejam capazes de reconhecer objetos, conforme Plano de Trabalho que integra o termo de convênio.
3.	Foram identificadas as seguintes irregularidades: não realização de procedimentos licitatórios, gastos com despesas não previstas no plano de trabalho; pagamento ao executor, pagamento a empresa ligada ao interveniente, pagamento de despesas bancárias e não recolhimento do saldo final dos recursos repassados por meio do convênio (peça 28, p. 1) .
4.	Para a execução do objeto desse Convênio, foram destinados R$ 338.000,00 (trezentos e trinta e oito mil reais) originalmente, sendo R$ 198.000,00 (cem e noventa e oito mil reais) de competência do concedente e R$ 140.000,00 (cento e quarenta mil reais) sob a responsabilidade do convenente, a título de contrapartida.
5.	Charles Schwanke, Gerente-Executivo do Blusoft, e Pólo Tecnológico de Informação e Comunicação da Região de Blumenau - Blusoft, na pessoa de seu presidente e representante legal, Sr. Jeziel Montanha, foram citados para apresentar alegações de defesa ou recolher o valor devido, de acordo com o Ofício 785/2012-TCU/SECEX-SC (peças 7, 12) e do Ofício 785/2012-TCU/SECEX-SC (peças 8, 9) , respectivamente, em razão dos seguintes fatos (peças 7, 12) :
a) ausência de aporte da contrapartida financeira no valor ajustado e falta de clareza na comprovação da contrapartida financeira; 
b) pagamentos a terceiros com recursos do FINEP, quando deveria ter sido pago com recursos da contrapartida; 
c) pagamento a convenente a título de serviço de consultoria no gerenciamento dos recursos do convênio; 
d) gasto de valores em montante superior ao apresentado no Plano de Aplicação, na rubrica "Outros Serviços de Terceiros - Pessoa Jurídica";
e) 76% dos recursos do Convênio (R$ 150.000,00) foram destinados ao pagamento da firma Rede de Aprendizado Contínuo-RAC, cujo sócio-gerente é dirigente da interveniente Focus Tecnologia Ltda.; 
f) realização de despesas com serviços de câmbio e taxas bancárias; e
g) inexecução total do objeto pactuado.
6.	Ao instruir o feito (peça 18) , a Unidade Técnica entendeu não restarem elididas as irregularidades objeto da citação e concluíram pela proposta de rejeição das alegações de defesa, julgamento pela irregularidade das contas, débito solidário dos ora recorrentes, aplicação de multa.
7.	Os então responsáveis juntaram elementos adicionais de defesa (peça 22) , que ensejaram nova instrução (peça 23, p. 7-8) ) e mantença da proposta anterior, cujo cerne possui o seguinte teor:
33.1. Do novo material apresentado destacam-se: 
- Contrato Particular de Prestação de Serviços firmado em 1º de outubro de 2002, entre a RAC - Rede de Aprendizado Contínuo, CNPJ 04.791.081/0001-46, e a firma C.&T.I. Informática (CTII) , CNPJ 03.133.080/0001-41, representada por Teobaldo Jamundá, referente a serviços de Consultoria e Assessoria na área de Visão e Inteligência Artificial (peça 22, p. 26) . 
- Contrato Particular de Prestação de Serviços firmado em 1º de janeiro de 2003, entre a RAC - Rede de Aprendizado Continuo, CNPJ 04.791.081/0001-46, e Helton Luiz Marques, CPF XXX.943.099-XX, concernente a serviços de Consultoria e Assessoria em Programação C/C++ (peça 1, p. 30) . 
- Contrato Particular de Prestação de Serviços firmado em 1º de janeiro de 2003, entre a RAC - Rede de Aprendizado Continuo, CNPJ 04.791.081/0001-46, e a firma Flexdata Informática, CNPJ 72.099.724/0002-26, representada por Thomas Post, sobre serviços de Consultoria e Assessoria em Linux (peça 22, p. 36) . 
- Faturas emitidas pela Rac - Rede de Aprendizado Contínuo contra o Blusoft, e respectivos recibos avulsos de pagamento (peça 22, p. 40-62, 67-70, 73-80, 85-88 e 93-94) . 
- Recibo emitido, em 27/2003, pelo Blusoft sobre pagamento recebido da RAC - Rede de Aprendizado Contínuo por "Serviços de Consultoria - FINEP" no valor de R$ 5.940,00 (peça 22, p. 66) . 
34. A análise dos documentos acima permite verificar que: 
1) O contrato entre a RAC e a CTII foi firmado cerca de três meses antes (1º/10/2002) da assinatura do convênio entre a Finep e o Blusoft (30/12/2002) . Portanto, nenhuma relação tinha tal contrato com o Convênio FNDCT/CT/INFO n° 01.02.0307.00 (SIAFI 473860) , aqui analisado. Por conseguinte, as despesas e os pagamentos feitos pela RAC com os recursos federais repassados pela Finep ao Blusoft referentes a esse contrato de prestação de serviços são indevidos; 
1.1) Ainda sobre o contrato entre a RAC e a CTII, o recibo correspondente à "prestação de serviços 400 horas de 'Consultoria e Assessoria em Visão e Inteligência Artificial'", firmado em 31/1/2003 (peça 22, p. 41) , comprova a falta de relação com o projeto DNA - Visão Artificial Baseada em Redes Neurais, objeto do referido convênio, pois tal quantidade de horas de consultoria - apenas a título de ilustração -, equivaleria a oito horas por dia de consultoria, durante cinquenta dias corridos, inclusive fins de semana e feriado, o que é incompatível com o acordo que vigia há apenas um mês; 
2) As faturas são apresentadas em cópias sem qualquer autenticação, carimbo ou assinatura atestando a efetiva prestação dos serviços ali indicados (peça 22, p. 40, 43, 46, 50, 54, 59, 67, 73, 77, 85 e 92) ; 
3) Os recibos são apresentados em cópias não autenticadas, não trazem logomarca, carimbo ou assinatura atestando a efetiva prestação dos serviços nem qualquer indicação de vinculação com as faturas que lhes corresponderiam (peça 22, p. 41-42, 44-45, 47-49, 51-53, 55-58, 60-65, 68-72, 74-76, 78-84, 86-91 e 93-96) ; 
4) Algumas assinaturas constantes nos recibos trazem fortes indícios de que são idênticas entre si, embora feitas a mão livre e refiram-se a datas diversas entre janeiro e novembro de 2003; seriam cópias reprográficas de assinaturas, que, se assim forem, foram inseridas fraudulentamente em vários documentos (peça 22, p. 41, 42, 44, 45, 47, 48, 49, 51, 52, 53, 55, 56, 57, 60, 61, 62, 68, 69, 70, 74, 75, 76, 78, 79, 80, 86, 87, 88, 93 e 94) . As assinaturas dos Srs. Teobaldo Jamundá, Helton Luiz Marques e Thomas Post, inclusive, também trazem fortes indícios de que são idênticas àquelas que constam, respectivamente, nos contratos firmados entre a RAC - Rede de Aprendizado Contínuo e C.&T.I. Informática (CTII) , Helton Luiz Marques e Flexdata Informática (peça 22, p. 26, 30 e 36) .
5) o recibo de pagamento da RAC ao Blusoft (peça 22, p. 66) , a título de consultoria, é um autopagamento que confirma a irregularidade correspondente apontada nos autos (ver subitem 27, 3, acima) .
8.	O Relator a quo anuiu à proposta formulada pela Unidade Técnica, com os ajustes quanto à fundamentação formulada pelo MP/TCU (peça 26) , que culminou com o Acórdão 8677/2013-TCU-Primeira Câmara (peça 30) .
9.	Ao entender haver pressupostos processuais adequados, os responsáveis opuseram embargos de declaração (peça 39) , conhecidos e rejeitados por meio do Acórdão 6974/2014-TCU-Primeira Câmara (peça 50) , mantendo-se os exatos termos do Acórdão 8677/2013-TCU-Primeira Câmara.
10.		Irresignados com o decisum proferido pelo Tribunal, Charles Schwanke e Pólo Tecnológico de Informação e Comunicação da Região de Blumenau - Blusoft interpuseram recurso de reconsideração (peça 65) e encaminharam elementos adicionais constantes da peça 80, que passam a ser analisados em conjunto e em confronto.
ADMISSIBILIDADE
11. 	Reitera-se o exame preliminar de admissibilidade (peça 68) , ratificado pelo Relator (peça 71) , que concluiu pelo conhecimento do recurso, suspendendo-se os efeitos dos itens 9.1, 9.2, 9.3 do Acórdão 8677/2013-TCU-Primeira Câmara, uma vez preenchidos os requisitos processuais aplicáveis à espécie.
MÉRITO
12. Delimitação
12.1.	Constitui objeto do recurso verificar se:
a) ocorreu ofensa à segurança jurídica e à ampla defesa;
b) houve execução do objeto ajustado por meio do multicitado bem como a correta aplicação dos valores recebidos do concedente.
13. Ofensa à segurança jurídica e à ampla defesa.
13.1	Argumentaram os recorrentes que o Termo de Convênio assinado em 30.12.2001 previa a obrigatoriedade de o convenente manter em arquivo, pelo prazo de cinco anos, os registros financeiros e contábeis e demonstrativos financeiros relativos à prestação de contas técnica e financeira do mencionado convênio. Em 7.7.2003, a Finep teria comunicado a aprovação da prestação de contas referente ao primeiro período do convênio (peça 10, p. 31) . Por meio de correspondência da Finep datada em 13.2.2006, teria sido aprovado o relatório técnico final da entidade (Peça 10, p. 33) . Continuam os recorrentes: "A instauração de Tomada de Contas Especial após um lapso temporal de quase 10 anos da ocorrência do convênio, contraposta à prescrição contratual e legal de guarda de documentos por apenas 5 (cinco) anos, transgrede o princípio da segurança jurídica dos recorrentes, sobretudo no que se refere à capacidade probatória dos fatos da época." Os recorrentes também mencionam que caberia à concedente "trazer aos autos todo o aparato documental necessário para o julgamento do mérito".
Análise
13.2.	Não há confundir natureza contratual com natureza de convênio. Aquela pressupõe o pagamento por uma prestação de serviços ou fornecimento de um bem. Este pressupõe a realização de objeto de interesse recíproco em regime de mútua cooperação, ou seja, não há previsão ou possibilidade de haver pagamento ao convenente por fornecimento de bens ou prestação de serviços, tampouco a existência de lucro.
13.3.	Também não se devem confundir as obrigações do concedente com as do convenente. Compete ao convenente demonstrar a correta aplicação dos recursos recebidos para a consecução desse objeto de interesse recíproco em regime de mútua cooperação, sob pena de ter que ressarcir os cofres do concedente. Uma vez instaurada a tomada de contas especial, e citado o responsável para apresentar alegações de defesa ou recolher o valor devido, cabe-lhe juntar os documentos necessários à comprovação da correta aplicação dos recursos recebidos.
13.4.	Houve um equívoco por parte dos recorrentes que é fundamental para o deslinde do feito: a data da assinatura do convênio não é 31.12.2001, como expressamente registrado pelos recorrentes em sua peça recursal (peça 65) , mas sim 31.12.2002, conforme se pode observar do Termo de Convênio (peça 1, p. 13) . Equivocam-se novamente os recorrentes ao consignarem que houve aprovação da prestação de contas em 7.7.2003, pois, nos termos do documento constante à peça 10, p. 31, houve aprovação da prestação de contas parcial, conforme expressamente registrado no assunto do documento, e não da prestação de contas final, como tentaram induzir os recorrentes. Em 20 de julho de 2006, a Finep, por meio do Ofício 008486 (peça 1, p. 27-29) notificou o convenente para regularizar as pendências verificadas ainda na entidade concedente. Em 6.1.2009, a Finep notificou os recorrentes da "não aceitação da prestação de contas" e solicitou a restituição do dos valores recebidos, acrescidos dos consectários legais. Observe-se que a cronologia dos fatos permite asseverar que não se chegou nem perto dos dez anos (lapso temporal entre recebimento dos valores e solicitação para restituir os valores não comprovados na aplicação do objeto ajustado) mencionados pelos recorrentes
13.5.	Como se verifica, não se passaram quase dez anos entre a celebração do convênio e a instauração da tomada de contas especial.
13.6.	Segundo documento juntado pelos Recorrentes (peça 10, p. 33) , teria ocorrido a aprovação do relatório técnico final, conforme ofício da Finep datado em 13.2.2006. Entretanto, sobre a prestação de contas, houve solicitação para regularização das impropriedades apuradas (peça 1, p. 28-31) . Ora, ainda que houvesse sido aprovado o relatório final em fevereiro de 2006, a instauração da tomada de contas especial foi comunicada aos ora recorrentes em julho de 2006, ou seja, aproximadamente cindo meses depois da suposta aprovação do relatório técnico, o que fragiliza por completo o argumento de que teria passado mais de cinco anos da obrigatoriedade de manter os documentos em arquivo.
13.7.	Se não fosse suficiente a instauração de tomada de contas especial pela Finep, deve-se registrar que os recorrentes foram citados para devolver os recursos recebidos cuja prestação de contas não fora aprovada por meio do Ofício 785/2012-TCU/SECEX-SC, de 8.10.2012 (peça 7) , cuja ciência ocorreu por meio do Aviso de Recebimento constante à peça 9, em 17.10.2012, ou seja, verificados todos os prazo envolvidos nestes autos e a citação para apresentar alegações de defesa ou recolher o valor devido não alcançaram 10 anos como pretenderam induzir os recorrentes.
13.8.	A relação processual no âmbito do TCU se aperfeiçoa com a notificação válida do responsável para que apresente alegações de defesa ou razões de justificativa (peças 7 e 12; 8 e 9) . É a partir desse momento processual que se instaura o contraditório e a ampla defesa, com os meios e recursos a ela inerentes, constituindo-se esse instituto em direito e garantia fundamental, erigido a cláusula pétrea, nos termos dos arts. 5º, LV, 60, § 4º, IV, da Constituição Federal. Importante se faz, portanto, para que haja regular desenvolvimento do processo no âmbito do TCU, a existência de notificação válida. Como se verifica, a partir da notificação válida, inclusive com o pedido e o deferimento de vista do processo (peça 21) , a apresentação das alegações de defesa (peça 22) , a juntada de elementos adicionais de defesa (peça 27) , resta configurada, portanto, a observância pelo Tribunal do devido processo legal, do contraditório e da ampla defesa, nos exatos termos da garantia fundamental consagrada no Texto Constitucional, motivo por que não se configuram a ofensa jurídica e a violação à ampla defesa mencionadas pelos recorrentes.
13.9.	Dessa forma, esses argumentos não afastam a irregularidade objeto da condenação em débito e da aplicação da multa proferidas por meio do Acórdão recorrido.
14.	Execução do objeto, nexo entre receitas e despesas e regularidade de pagamentos.
14.1.	Argumentam os responsáveis que a execução do objeto ajustado por meio do convênio em exame comprovaria a regular aplicação dos recursos.
Análise
14.2.	Ainda que exista um objeto supostamente realizado com recursos oriundos de convênios celebrados com órgãos e entidades públicas federais, por si só, esse fato não é apto a comprovar a regular aplicação dos recursos fiscalizados.
14.3.	É imprescindível a existência de nexo entre receitas e despesas, que deve ser apurado por meio da análise em conjunto e em confronto dos documentos constantes dos autos. Nesse contexto, deve ser repisado excerto da instrução da Unidade Técnica adotada pelo Relator a quo ao fundamentar sua decisão, com o seguinte teor (peça 23, p. 6-10) :
1) O contrato entre a RAC e a CTII foi firmado cerca de três meses antes (1º/10/2002) da assinatura do convênio entre a Finep e o Blusoft (30/12/2002) . Portanto, nenhuma relação tinha tal contrato com o Convênio FNDCT/CT/INFO n° 01.02.0307.00 (SIAFI 473860) , aqui analisado. Por conseguinte, as despesas e os pagamentos feitos pela RAC com os recursos federais repassados pela Finep ao Blusoft referentes a esse contrato de prestação de serviços são indevidos;
1.1) Ainda sobre o contrato entre a RAC e a CTII, o recibo correspondente à "prestação de serviços 400 horas de 'Consultoria e Assessoria em Visão e Inteligência Artificial'", firmado em 31/1/2003 (peça 22, p. 41) , comprova a falta de relação com o projeto DNA - Visão Artificia Baseada em Redes Neurais, objeto do referido convênio, pois tal quantidade de horas de consultoria - apenas a título de ilustração -, equivaleria a oito horas por dia de consultoria, durante cinquenta dias corridos, inclusive fins de semana e feriado, o que é incompatível com o acordo que vigia há apenas um mês
14.4.	A Instrução Normativa 1/STN/1997, veda a inclusão, tolerância ou admissão de qualquer cláusula que possibilite a atribuição de vigência ou de efeitos financeiros retroativos (art. 8º, incisos V e VI) . Se o contrato mencionado no item antecedente refere-se a ajuste firmado antes da vigência do convênio em análise, não lhe pode ser atribuído qualquer efeito financeiro relacionado a esse convênio.
14.5.	Os documentos apresentados em sede de citação ou prestação de contas devem conduzir ao nexo entre receitas e despesas, sobe pena de não serem acolhidos como prestação de contas. A inexistência de autenticação, carimbo ou assinatura atestando a efetiva prestação dos serviços, bem como a inexistência de vinculação ao convênio a que se refere determinada nota fiscal, não são meras falhas formais, mas sim vícios que, analisados em conjunto com os demais documentos constantes dos autos, podem ensejar o julgamento pela irregularidade das contas e a condenação em débito dos responsáveis. De acordo com o art. 30, da IN 1/STN/1997, os documentos comprobatórios das despesas devem ser emitidos em nome do convenente ou do executor e com a identificação do número do convênio respectivo, além de não se evidenciarem outros vícios que maculem a prestação de contas. Essa exigência rege a prestação de contas a ser encaminhada ao concedente e constitui requisito essencial para sua aprovação, pois, de outra forma, um mesmo comprovante poderia, em tese, ser apresentado em mais de uma prestação de contas.
14.6.	O pagamento das despesas públicas ou das despesas realizadas por entes privados com recursos públicos federais devem ocorrer depois da regular liquidação da despesa, entendida esta como a verificação do direito do credor em decorrência da apresentação dos documentos necessários a demonstrar o respectivo crédito, conforme previsto nos art. 62 e 63 da Lei 4.320/1964.
14.7.	O termo de convênio, ao definir seu objeto, contempla a execução do projeto "DNA - Visão Artificial Baseada em Redes Neurais". A contratação e o pagamento de consultoria fogem ao escopo do objeto definido no mencionado termo de convênio e no plano de trabalho que o acompanha (peça 1, p. 20) .
14.8.	Dessa forma, esses argumentos não afastam a irregularidade objeto da condenação em débito e da aplicação da multa proferidas por meio do Acórdão recorrido.
OUTRAS CONSIDERAÇÕES
15.	Todos os documentos apresentados, seja em sede de citação, seja em sede de prestação de contas, devem conduzir à inexorável comprovação da regular aplicação dos recursos recebidos por força de ajustes celebrados com a União, sob pena de haver julgamento pela irregularidade das contas e condenação em débito dos responsáveis. Também os documentos devem ser considerados idôneos, sob pena de não serem acolhidos como integrantes de prestação de contas.
16.	Os documentos encaminhados pelos próprios recorrentes não demonstram a regular aplicação dos recursos recebidos por força do multicitado convênio. Os recibos constantes às páginas 41, 44, 47, 51, 55, 60, 74, 78, 86, 93 (peça 22) , no valor total de R$ 89.000,00, referem-se a recibos oriundos de "Consultoria e Assessoria em Visão e Inteligência Artificial" prestados a RAC - Rede de Aprendizado Contínuo Ltda., emitidos por Teobaldo Jamundá. Ocorre que todas as assinaturas possuem a mesma dimensão, os mesmos contornos, a mesma extensão, a mesma forma, cujos incipientes recursos de perícia acenam no sentido de indícios robustos de que se trata da mesma assinatura fotocopiada em diversos recibos.
17.	A mesma análise descrita no item anterior aplica-se aos recibos constantes às páginas 42, 45, 48, 52, 56, 61, 68, 69, 75, 80, 87, (peça 22) , emitidos pelo representante legal da empresa Flexdata, por serviços de "Consultoria e Assessoria em Embedded Tools for Linux" prestados à RAC - Rede de Aprendizado Contínuo Ltda., no valor total de R$ 29.100,00.
18.	Mais uma vez, aplica-se a análise contida no item 16 desta instrução para os recibos emitidos por Helton Luiz Marques, em razão de "Consultoria e Assessoria de Programação C/C++", nos termos dos recibos de páginas 49, 53, 57, 62, 70, 76, 79, 88, 94 (peça 22) , no valor total de R$ 31.500,00. 
19.	O atesto de autenticidade dos documentos mencionados nos itens anteriores pelo interveniente (p. 27, p. 8) , pode ensejar a identificação da pessoa que o expediu, mas não é capaz, por si só, de afastar as irregularidades identificadas. O argumento de que "a colocação em dúvida da autenticidade dos presentes documentos passaria necessariamente pela verificação dos referidos originais" desprovido da juntada dos mencionados originais não é capaz de elidir as irregularidades. Ainda assim, havendo a oportunidade de exercer o contraditório e a ampla defesa com a juntada dos supostos documentos originais, os recorrentes não o fizeram.
20.	Os indícios de fraude verificados nos documentos mencionados neste capítulo conduzem à proposta de sugerir ao Relator do feito que analise a oportunidade e a conveniência de encaminhar cópia desses documentos ao Ministério Público Federal para adoção das medidas julgadas pertinentes.
21.	Constam os recibos (peça 22, pp. 56, 63, 71, 81, 90, 96) , relativos à "prestação de serviços de supervisão de vendas", no valor total de R$ 8.650,00. Entretanto, nos termos do laudo juntado pelos próprios recorrentes, consta o seguinte excerto: "Conforme entrevistas com o responsável pelo software (César Margarida - FOCUS TECNOLOGIA) em várias situações foi demonstrado para o mercado e testado esta biblioteca com sucesso, porém não foram realizadas vendas do software, na época do projeto" - peça 65, p. 29 (grifou-se) . Em razão do próprio reconhecimento pelos recorrentes da inexistência de vendas do software, remanescem irregularidades nesses pagamentos, pois revelam contradição entre despesas e argumentos dos próprios recorrentes.
22.	O Laudo Técnico de Software - Blusot e parecer complementar expedido pelo Laboratório de Qualidade de Software da Universidade Regional de Blumenau, expedido em 31.10.2014 (peça 65. Pp. 17-30) , têm o condão de comprovar sua autoria, mas não a veracidade dos fatos especificados. Esse laudo, como instrumento de prova, deve ser sopesado em conjunto e em confronto com as demais provas e documentos constantes dos autos, com o objetivo de verificar se houve a regular aplicação dos recursos em exame. A análise dos argumentos e documentos constantes dos autos não elidem as irregularidades que recaem sobre os autos, pois há indícios de fraude, há contradições entre argumentos e despesas, não há nexo entre a suposta realização do objeto e a despesa realizada.
DOS ELEMENTOS ADICIONAIS (Peça 80) 
23.	Os recorrentes juntaram os documentos constantes da peça 80, que passam a ser analisados.
24.	Nos termos dos argumentos constantes foi consignado que:
Cumpre destacar que a documentação ora juntada se presta a corroborar os recibos de pagamentos feitos pelo Blusoft e já trazidos anteriormente à Peça 22 (as cópias dos recibos estão sendo novamente anexadas para relacionamento com cada cheque microfilmado) , cuja autenticidade foi colocada em dúvida no relatório técnico da decisão ora recorrida (Peça 28, f. 15) . Efetivamente, como se demonstra, todos os serviços contratados pelo Blusoft, na qualidade de convenente, foram pagos para respectivos os prestadores.
25.	Compulsando os autos verifica-se correlação entre as despesas especificadas pelos documentos juntados e os extratos bancários também constantes da Peça 80. Essa correlação é um dos requisitos para comprovação da regular aplicação dos recursos em exame, mas não são somente estes. Todos os documentos constantes dos autos concorrem para a demonstração da correta aplicação dos recursos repassados pela União, que devem ser analisados em conjunto e em confronto. Ainda que sejam cumpridos alguns requisitos formais, deve-se analisar o conjunto probatório como um todo.
26.	A análise efetuada nos itens 16/18 desta instrução não permite acolher os documentos como aptos a demonstrarem a regular aplicação dos valores envolvidos, pois acenam no sentido de fraude documental, que deve se objeto, inclusive, de apuração pelos órgãos competentes. Em havendo documentos com esses indícios, não há falar em acolhimento dos argumentos apresentados em sede do presente Recurso.
27.	Dessa forma, considerando inclusive os elementos adicionais constantes da Peça 80, verifica-se que todos os argumentos apresentados pelos recorrentes não elidem as irregularidades que recam sobre os autos, uma vez que não estão acompanhadas de documentos aptos a comprovarem a correta aplicação dos recursos em exame.
CONCLUSÃO
28.	Ante o exposto, conclui-se que a argumentação desprovida de documentos que demonstrem a regular aplicação de recursos recebidos por meio de convênio não afasta as irregularidades constantes dos autos.
PROPOSTA DE ENCAMINHAMENTO
29.	Ante o exposto, submetem-se os autos à consideração superior, propondo-se com fundamento nos arts. 32, inciso I, e 33 da Lei 8.443/1992:
	a) conhecer do recurso interposto, para, no mérito, negar a ele provimento;
b) encaminhar cópia dos documentos mencionados nos itens 16, 17 e 18 desta instrução, bem como do relatório e voto que fundamentarem a deliberação que vier a ser adotada ao Ministério Público Federal para adoção das medidas julgadas pertinentes;
c) comunicar aos recorrentes e aos demais interessados a deliberação que vier a ser proferida por esta Corte, acompanhada do relatório e voto que a subsidiarem."
 
3.	O Ministério Público junto ao TCU, de seu lado, assim se manifestou (peça 90) , verbis:
"Trata-se de recurso de reconsideração interposto pelo Polo Tecnológico de Informação e Comunicação da Região de Blumenau (Blusoft) e pelo Sr. Charles Schwanke, gerente-executivo da entidade e coordenador de projeto, contra o Acórdão 8677/2013-TCU-Primeira Câmara (peça 30) , decisão proferida em autos de tomada de contas especial instaurada em razão de irregularidades na execução do Convênio FNDCT/CT/INFO 01.02.0307.00 (Siafi 473860) , celebrado em 30/12/2002 entre a Financiadora de Estudos e Projetos (Finep) e o Blusoft (peça 1, p. 3-14) . 
Referido convênio teve por objeto a realização do projeto "DNA - Visão Artificial Baseada em Redes Neurais", com vistas a especificar e desenvolver sistemas de visão computacional baseados nas técnicas de Redes Neurais Artificiais (RNA) e processamento de imagens que sejam capazes de reconhecer objetos. Para tanto, foi previsto um valor total de R$ 338.000,00, sendo R$ 198.000,00 repassados pela concedente e R$ 140.000,00 de responsabilidade da interveniente/cofinanciadora Focus Tecnologia Ltda., aporte composto por R$ 23.000,00 em dinheiro e R$ 117.000,00 na forma de materiais e/ou serviços (homem/hora e hora/máquina) .  
Figurava também como responsável pelo termo, na condição de coexecutora, a Fundação Universidade Regional de Blumenau.
Na sessão do dia 11/4/2006, o TCU, por meio do Acórdão 829/2006-TCU-Segunda Câmara (peça 1, p. 53) , proferido no TC Processo 010.883/2005-1, dentre outras coisas, determinou à Finep que: promovesse a revisão da prestação de contas; a verificação da existência efetiva do produto negociado; a apuração da veracidade da informação de que aproximadamente 76% dos recursos do convênio foram destinados ao pagamento da empresa Rede de Aprendizado Contínuo (RAC) (CNPJ 04.791.081/0001-46) , que tem como sócio administrador o Sr. César Cláudio Margarida, pessoa que subscreve o Convênio FNDCT/CT/INFO 01.02.0307.00 na condição de Sócio-Gerente da interveniente Focus Tecnologia Ltda. (CNPJ 81.609.414/0001-14) (peça 1, p. 14) .    
No preparo do processo de TCE para envio à CGU, a chefe adjunta da auditoria da Finep (peça 1, p. 123-125) relaciona as irregularidades apuradas na fase interna da TCE:
ausência do aporte de contrapartida financeira no valor ajustado nos termos do convênio firmado e falta de clareza na comprovação da contrapartida não financeira;
pagamento a terceiros com recursos da Finep, quando deveria ter sido pago com recursos da contrapartida, conforme autos;
gasto de valores em montante superior ao apresentado no Plano de Aplicação, na rubrica "Outros Serviços de Terceiros Pessoa Jurídica";
mais da metade dos recursos do convênio foram destinados ao pagamento da firma Rede de Aprendizado Contínuo - RAC, cujo sócio gerente é também presidente da Interveniente FOCUS Tecnologia Ltda.;
ausência de comprovante de recolhimento do saldo final.
No âmbito do TCU, as citações, promovidas pelos Ofícios 784 e 785/2012-TCU-Secex-SC (peça 7 e 8) , solicitaram justificativas para as seguintes ocorrências: a) ausência de aporte da contrapartida financeira no valor ajustado e falta de clareza na comprovação da contrapartida financeira; b) pagamentos a terceiros com recursos da Finep, quando deveria ter sido pago com recursos da contrapartida; c) pagamento a convenente a título de serviço de consultoria no gerenciamento dos recursos do convênio; d) gasto de valores em montante superior ao apresentado no Plano de Aplicação, na rubrica "Outros Serviços de Terceiros - Pessoa Jurídica"; e) 76% dos recursos do Convênio (R$ 150.000,00) foram destinados ao pagamento da firma Rede de Aprendizado Contínuo-RAC, cujo sócio-gerente é dirigente da interveniente Focus Tecnologia Ltda.; f) realização de despesas com serviços de câmbio e taxas bancárias;  g) inexecução total do objeto pactuado. 
O Sr. Charles Schwanke e a empresa Blusoft acostaram as informações contidas nas peças 10, 13, 15 e 16 a título de alegações de defesa, as quais foram objeto da análise técnica lançada à peça 18. 
Em função dos novos elementos apresentados (peça 22) , a Secex-SC (peça 23) formulou análise complementar, retificando sua conclusão anterior de que o objeto do convênio foi concluído (item 57 da instrução de peça 18) .
Nesse cenário, à vista da fragilidade dos documentos apresentados como pertencentes à prestação de contas do convênio (recibos precariamente elaborados e faturas sem o registro de autorização de impressão da autoridade tributária competente e o cálculo dos impostos a serem retidos) e da assertiva de que o produto indicado tratava-se de solução tecnológica importada (itens 36 e 37 da instrução de peça 23) , concluímos favoravelmente à proposta de encaminhamento da Unidade Técnica em nosso parecer de peça 26.
Em seguida à nossa manifestação, outras informações foram apresentadas pelos responsáveis (peça 27) .
O E. Relator a quo optou por analisar os elementos adicionais em seu voto, ocorrendo o deslinde do feito na forma do Acórdão 8677/2013-TCU-Primeira Câmara, decisão questionada em sede de embargos (peças 39, 47 e 49) , os quais foram conhecidos e rejeitados (Acórdão 6974/2014-TCU-Primeira Câmara) .
Mantida a irresignação quanto à decisão, os responsáveis, Sr. Charles Schwanke e a empresa Blusoft, atacaram o acórdão do Tribunal com a interposição de recurso de reconsideração (peças 65, 66 e 80) , admitido pelo E. Relator do recurso e enfrentado quanto ao mérito pela Serur (peças 81 a 83) , que concluiu pelo não provimento. 
Antes de ultimarmos o registro de nosso parecer nos autos, os responsáveis apresentaram em 2/12/2015 novos argumentos e documentos (peça 88 e 89) , os quais analisaremos em primeiro lugar como forma de justificar a nossa opção de não sugerir o retorno imediato do processo para reavaliação da Unidade Técnica, recomendando que isso aconteça após o deferimento pelo E. Relator das comunicações que propomos ao término de nossa manifestação.
Identificamos que há mudança na linha de argumentação dos recorrentes. Tenta-se agora transferir a responsabilidade pela execução do convênio para a interveniente Focus Tecnologia Ltda. e sustentam que o longo decurso de prazo é causa que afronta o devido processo legal, devendo as contas serem consideradas iliquidáveis. 
Em relação à responsabilização da interveniente, concluímos que isso não é possível diante da clareza das atribuições definidas no Convênio FNDCT/CT/INFO 01.02.0307.00. No item VIII do referido convênio estão relacionadas as obrigações do convenente e em outros trechos o ônus dos demais participantes da avença, inclusive da interveniente, que em momento algum ficou encarregada pela execução e apresentação das contas. 
No tocante ao prejuízo resultante do lapso temporal, isso até poderia ser alegado por outras pessoas que venham a ser responsabilizadas na TCE, o que precisaria ser avaliado detidamente em face da imprescritibilidade dos débitos defendida pelo TCU e reconhecida pelo STF. Essa condição, contudo, não socorre os recorrentes, porquanto desde a fase interna da TCE estão sendo demandados e não conseguem comprovar a correta execução do bem acordado.
Dessa forma, em face da singeleza da inovação argumentativa, que não encontra respaldo nos documentos que foram apresentados até este momento processual, defendemos não ser necessário o retorno do processo para a Serur com o propósito de enfrentar a título de primeira análise as peças 88 e 89.
Dando prosseguimento, esclarecemos que em releitura dos autos identificamos alguns aspectos que devem ser detalhados antes de adentrarmos no mérito do recurso.
A primeira questão que deve ser saneada no processo é a ausência da análise determinada pelo Tribunal no item 12.1.2.1 do Acórdão 829/2006-TCU-Segunda Câmara. Observamos que na fase interna da TCE a concedente se limitou a verificar a regularidade das contas no aspecto predominantemente formal e contábil, silenciando acerca da existência e funcionalidade do software parcialmente custeado por recursos públicos. No mais, toda a avaliação quanto à provável existência da solução técnica tem sido realizada pela área técnica do Tribunal com arrimo em documentação acostada pelos interessados. Noticiamos anteriormente que a conclusão favorável à existência do bem foi posteriormente retificada pela Unidade Instrutora em função da análise de reportagens e material de divulgação.
A propósito ainda do tema, mesmo reconhecendo a pouca isenção do laudo elaborado pelo Laboratório de Qualidade de Software da Fundação Universidade Regional de Blumenau (peça 65, p. 18-29) , pois a referida fundação consta como coexecutora do convênio e um representante da interveniente participou do estudo técnico que atestou a regularidade, esse é um ponto que os responsáveis têm buscado demonstrar por diferentes meios.
Caso a Finep ateste a viabilidade do software, a discussão dos autos passa a ficar restrita à regularidade da utilização dos valores repassados. A rigor, a condenação em débito só se mostra oportuna se comprovada a existência de dano, não havendo fundamento para esse tipo de decisão se as irregularidades forem tão somente de cunho formal e procedimental. 
Apontamos ainda a necessidade de a Finep trazer para os autos a prestação de contas final entregue em 19/8/2004, protocolo Finep 011.718/04 (informação constante na página 75 da peça 1) , com manifestação conclusiva a respeito do cumprimento do objeto pactuado, serventia do software e regularidade das contas, para que se possa cotejá-la com os documentos que acompanham o recurso de peça 80.
Por fim, em face das cópias dos cheques constantes na peça 80, as quais comprovariam que a maior favorecida foi a Rede de Aprendizado Contínuo (RAC) , e da hipótese de a Finep confirmar a inexecução do bem, conclusão que tem prevalecido no curso do processo, exsurge a possibilidade de o TCU avançar para a responsabilização solidária da RAC pelos valores pagos. Assim sendo, sugerimos que a referida empresa seja diligenciada para que, caso queira, esclareça a razão dos valores recebidos e comprove a entrega do serviço contratado.    
Deixamos de sugerir a adoção da mesma medida em relação aos outros favorecidos em função da baixa materialidade.
Antes de concluirmos, esclarecemos que não formularemos proposta envolvendo a empresa Focus Tecnologia Ltda., mesmo o Sr. César Cláudio Margarida tendo relação com ela e a RAC, por não identificarmos no processo qualquer tipo de favorecimento direto da referida empresa na execução dos valores constantes na peça 80.   
Assim sendo, preliminarmente, sugerimos a adoção das seguintes medidas saneadoras:
a) determinar a realização de diligência junto à Financiadora de Estudos e Projetos - Finep para que:
a.1) em atenção ao item 12.1.2.1 do Acórdão 829/2006-TCU-Segunda Câmara, envie para o TCU avaliação acerca do efetivo desenvolvimento do produto custeado com recursos do Convênio FNDCT/CT/INFO 01.02.0307.00 e de sua funcionalidade;
a.2) remeta cópia da prestação de contas final, protocolo Finep 011.718/04, com manifestação conclusiva;
b) determinar a expedição de diligência à Fundação Universidade Regional de Blumenau para que, na qualidade de coexecutora, esclareça a sua participação no convênio e apresente documentação que esteja em seu poder que possa atestar a execução do objeto conveniado;   
c) ordenar o envio de comunicação à empresa Rede de Aprendizado Contínuo Ltda. - ME, na pessoa de seu representante legal, para que, querendo, conteste o recebimento dos valores constantes na peça 80, ou comprove a entrega dos serviços contratados, ficando o alerta de que no caso de inexistência do objeto e de caracterização de seu favorecimento ela poderá ser responsabilizada solidariamente, ficando obrigada a devolver os valores;
e) remeter em anexo às diligências e às comunicações sugeridas cópia da peça 1, do recurso (peças 65 e 80) e dos acórdãos, acompanhados de relatório e voto, para que tenham conhecimento do estágio atual da TCE e das informações que precisam ser comprovadas;
f) cientificar os recorrentes das informações saneadoras, facultando-lhes a oportunidade de apresentar novos elementos.
Ante a eventualidade de nossa sugestão de saneamento não ser acolhida pelo E. Relator, em homenagem ao estabelecido no art. 62, § 2º, do RITCU, considerando a incerteza acerca da conclusão do software e da não inclusão nos autos da prestação de contas final noticiada pelo concedente, encaminhamos por que o Tribunal decida pelo provimento parcial ao recurso com vistas a excluir o débito (item 9.1) , ficando mantida a irregularidade das contas em função da série de impropriedades não sanadas no curso do processo, em especial a contratação sem licitação de empresa vinculada à interveniente, alterando, em consequência, o fundamento da multa do art. 57 para o art. 58, I, ambos da Lei 8.443/1992.
Por fim, diante da evidente dificuldade em fiscalizar acordos celebrados na forma do Convênio FNDCT/CT/INFO 01.02.0307.00 (Siafi 473860) , termo de 2002 analisado em TCE que ainda requer alguns aperfeiçoamentos quanto à responsabilização e à efetiva execução, sugerimos ao E. Relator que, incidentalmente, recomende à Financiadora de Estudos e Projetos (Finep) que se abstenha de celebrar novos convênios na forma do termo em discussão e que aprimore a sistemática de financiamento dos estudos e projetos custeados pela Finep."
4.	Após isso, nova instrução foi feita no âmbito da Serur (peça 117) , a qual obteve a concordância do Diretor (peça 118) , do Secretário da Unidade Técnica (peça 119) , e do Procurador Marinus Eduardo De Vries Marsico, do Ministério Público de Contas junto ao TCU (peça 120) . Transcrevemos abaixo o novo pronunciamento, litteris:
"INTRODUÇÃO
Cuida-se de análise complementar ao exame do recurso de reconsideração (peça 81) interposto por Pólo Tecnológico de Informação e Comunicação da Região de Blumenau (Blusoft) e por Charles Schwanke, gerente-executivo da entidade e coordenador de projeto (peça 65) , contra o Acórdão 8677/2013-TCU-Primeira Câmara (peça 30) .
O Acórdão 8677/2013-TCU-Primeira Câmara julgou irregulares as contas dos recorrentes, imputou-lhes débito e aplicou-lhes a multa prevista no art. 57 da Lei 8.443/1992. 
HISTÓRICO
A seguir, reproduz-se o histórico dos fatos elaborado pelo MP/TCU (peça 90) .
Os autos cuidam da tomada de contas especial instaurada em razão de irregularidades na execução do Convênio FNDCT/CT/INFO 01.02.0307.00 (Siafi 473860) , celebrado, em 30/12/2002, entre a Financiadora de Estudos e Projetos (Finep) e o Blusoft, com vigência final em 31/12/2003 (peça 90, p. 1) . 
O convênio tinha por objeto a realização do projeto "DNA - Visão Artificial Baseada em Redes Neurais", com vistas a especificar e desenvolver sistemas de visão computacional baseados nas técnicas de Redes Neurais Artificiais (RNA) e processamento de imagens que sejam capazes de reconhecer objetos (peça 90, p. 1) . 
Para tanto, previram-se recursos no valor total de R$ 338.000,00, sendo R$ 198.000,00 repassados pela concedente e R$ 140.000,00 de responsabilidade da interveniente/cofinanciadora Focus Tecnologia Ltda., que era composto por R$ 23.000,00 em dinheiro e R$ 117.000,00 na forma de materiais e/ou serviços (homem/hora e hora/máquina) (peça 90, p. 1) .  
Figurava também como responsável pelo termo, na condição de coexecutora, a Fundação Universidade Regional de Blumenau (peça 90, p. 1) .
Na sessão do dia 11/4/2006, o TCU, por meio do Acórdão 829/2006-TCU-Segunda Câmara (peça 1, p. 53) , proferido no TC Processo 010.883/2005-1, dentre outras medidas, determinou à Finep que: promovesse a revisão da prestação de contas; a verificação da existência efetiva do produto negociado; a apuração da veracidade da informação de que aproximadamente 76% dos recursos do convênio foram destinados ao pagamento da empresa Rede de Aprendizado Contínuo (RAC) (CNPJ 04.791.081/0001-46) , que tem como sócio administrador o Sr. César Cláudio Margarida, pessoa que subscreve o Convênio FNDCT/CT/INFO 01.02.0307.00 na condição de Sócio-Gerente da interveniente Focus Tecnologia Ltda. (CNPJ 81.609.414/0001-14) (peça 90, p. 1) .    
Na fase interna de apuração da TCE, as contas foram julgadas irregulares em função das seguintes irregularidades (peça 90, p. 1) :
ausência do aporte de contrapartida financeira no valor ajustado nos termos do convênio firmado e falta de clareza na comprovação da contrapartida não financeira;
pagamento a terceiros com recursos da Finep, quando deveria ter sido pago com recursos da contrapartida, conforme autos;
gasto de valores em montante superior ao apresentado no Plano de Aplicação, na rubrica "Outros Serviços de Terceiros Pessoa Jurídica";
mais da metade dos recursos do convênio foram destinados ao pagamento da firma Rede de Aprendizado Contínuo - RAC, cujo sócio gerente é também presidente da Interveniente FOCUS Tecnologia Ltda.;
ausência de comprovante de recolhimento do saldo final.
No âmbito do TCU, as citações, promovidas utilizaram-se das irregularidades detectadas pela Finep como fundamento para o chamamento aos autos, e adicionaram a inexecução total do objeto pactuado (peça 90, pp. 1-2) . 
Os responsáveis, Charles Schwanke e a empresa Blusoft, acostaram as informações contidas nas peças 10, 13, 15 e 16 a título de alegações de defesa, as quais foram objeto da análise técnica lançada à peça 18 (peça 90, p. 2) . 
Em função dos novos elementos apresentados (peça 22) , a Secex-SC (peça 23) formulou análise complementar, retificando sua conclusão anterior de que o objeto do convênio teria sido concluído e se posicionou pelo inadimplemento integral do pacto (peça 90, p. 2) .
Nesse cenário, à vista da fragilidade dos documentos apresentados como pertencentes à prestação de contas do convênio (recibos precariamente elaborados e faturas sem o registro de autorização de impressão da autoridade tributária competente e o cálculo dos impostos a serem retidos) e da assertiva de que o produto indicado se tratava de solução tecnológica importada (itens 36 e 37 da instrução de peça 23) , o MP/TCU anuiu à proposta técnica (peça 90, p. 2) .
Em seguida, outras informações foram apresentadas pelos responsáveis (peça 27) e o Relator a quo optou por analisar os elementos adicionais em seu voto, ocorrendo o deslinde do feito na forma do Acórdão 8677/2013-TCU-Primeira Câmara. Mantida a irresignação quanto à decisão, Charles Schwanke e a empresa Blusoft, opuseram embargos de declaração (peças 39, 47 e 49) , então conhecidos e rejeitados, nos termos do Acórdão 6974/2014-TCU-Primeira Câmara (peça 50) .
Ainda insatisfeitos com o resultado obtido, novamente recorreram do acórdão do Tribunal, desta vez com a interposição de recurso de reconsideração (peças 65, 66 e 80) , admitido pelo E. Relator do recurso e enfrentado quanto ao mérito pela Serur (peças 81 a 83) , que concluiu pelo não provimento (peça 90, p. 2) . 
Encaminhado os autos ao MP/TCU, identificaram-se aspectos que deveriam ser detalhados antes do pronunciamento no mérito do recurso (peça 90, p. 2) .
A primeira questão ventilada refere-se à ausência da análise por parte da Finep, quanto ao cumprimento do objeto, determinada pelo Tribunal no item 12.1.2.1 do Acórdão 829/2006-TCU-Segunda Câmara. Observou-se que na fase interna da TCE a concedente se limitou a verificar a regularidade das contas no aspecto predominantemente formal e contábil, silenciando-se acerca da existência e da funcionalidade do software parcialmente custeado por recursos públicos. No mais, considerou-se que toda a avaliação quanto à provável existência da solução técnica fora realizada pela área técnica do Tribunal com arrimo em documentação acostada pelos interessados (peça 90, pp. 2-3) .
Para o MP/TCU, mesmo reconhecendo a pouca isenção do laudo elaborado pelo Laboratório de Qualidade de Software da Fundação Universidade Regional de Blumenau (peça 65, p. 18-29) , pois a referida fundação consta como coexecutora do convênio e um representante da interveniente participou do estudo técnico que atestou a regularidade, esse é um ponto que os responsáveis têm buscado demonstrar por diferentes meios (peça 90, p. 3) .
Em seu entender, caso a Finep ateste a viabilidade do software, a discussão dos autos passa a ficar restrita à regularidade da utilização dos valores repassados. Complementa que, a rigor, a condenação em débito só se mostra oportuna se comprovada a existência de dano, não havendo fundamento para esse tipo de decisão se as irregularidades forem tão somente de cunho formal e procedimental. 
Apontou, ainda, a necessidade de a Finep trazer aos autos a prestação de contas final entregue em 19/8/2004, protocolo Finep 011.718/04 (informação constante na página 75 da peça 1) , com manifestação conclusiva a respeito do cumprimento do objeto pactuado, serventia do software e regularidade das contas, para que se possa cotejá-la com os documentos que acompanham o recurso de peça 80.
Por fim, em face das cópias dos cheques constantes na peça 80, as quais comprovariam que a maior favorecida foi a Rede de Aprendizado Contínuo (RAC) , e da hipótese de a Finep confirmar a inexecução do bem, conclusão que tem prevalecido no curso do processo, aventou a possibilidade de o TCU avançar para a responsabilização solidária da RAC pelos valores pagos. Assim sendo, sugeriu-se que a referida empresa fosse diligenciada para esclarecer a razão dos valores recebidos e comprovar a entrega do serviço contratado.    
Assim o MP/TCU propôs a adoção de medidas saneadoras com vistas ao saneamento dos autos (peça 90, pp. 3-4) . Alinhado ao pronunciamento técnico, o Relator do recurso acatou o exame e determinou a promoção das seguintes medidas (peça 93, p. 2) :
7.1. diligenciar a  Financiadora de Estudos e Projetos (Finep) , para que: 
a) em atenção ao item 12.1.2.1 do Acórdão 829/2006-TCU-Segunda Câmara, encaminhe avaliação acerca do efetivo desenvolvimento do produto custeado com recursos do Convênio FNDCT/CT/INFO 01.02.0307.00 e de sua funcionalidade; 
b) remeta cópia da prestação de contas final, protocolo Finep 011.718/04, com manifestação conclusiva; 
7.2. diligenciar a Fundação Universidade Regional de Blumenau para que, na qualidade de coexecutora, esclareça a sua participação no convênio e apresente documentação que esteja em seu poder que possa atestar a execução do objeto conveniado; 
7.3. comunicar à empresa Rede de Aprendizado Contínuo Ltda. - ME, na pessoa de seu representante legal, para que, se assim quiser, conteste o recebimento dos valores constantes na peça 80, ou comprove a entrega dos serviços contratados, alertando-a de que, no caso de ser comprovada a inexistência do objeto e caracterizado seu favorecimento, ela poderá ser responsabilizada solidariamente, ficando obrigada a devolver os valores; 
7.4. remeter, em anexo às diligências e comunicações acima determinadas, cópia da peça 1, do recurso apresentado (peças 65 e 80) e dos acórdãos proferidos, acompanhados de relatório e voto, de forma a possibilitar o conhecimento do estágio atual dos autos e das informações que precisam ser comprovadas; 
7.5. cientificar os recorrentes.
Devidamente notificadas as entidades (peças 95 a 101, 104, 107, 109, 110, 112, 113, 114 e 115) , foram anexados aos autos as respostas da Universidade Regional de Blumenau (peça 103) , da Financiadora de Estudos e Projetos - Finep (peça 108) , da Rede de Aprendizado Continuo Ltda ME (peça 111) , e dos recorrentes (peça 116) .
Ainda, há que se observar que, após o pronunciamento definitivo da Serur quanto ao mérito do recurso, tendo havido, portanto, a preclusão consumativa prevista no art. 160 do RI/TCU, os recorrentes apresentaram elementos adicionais de defesa às peças 88 e 89. 
Neste sentido, importa ressaltar não ser possível a juntada de novos elementos após a interposição de recursos perante o TCU (preclusão consumativa) , sob pena de se ferir o princípio da singularidade recursal e driblar os prazos peremptórios para o manejo das peças recursais. Inclusive, é de se notar que a juntada de documentos após a instrução do mérito processual, tem se configurado uma estratégia processual adotada pelos recorrentes, desde a fase de instrução originária.
No entanto, em homenagem ao princípio da verdade material, que rege os processos de controle externo, e, uma vez que o processo acabou por ser restituído a esta Serur para a realização das diligências determinadas pelo Relator do recurso, as peças 88 e 89 serão tratadas, excepcionalmente, como elementos adicionais da defesa.
EXAME COMPLEMENTAR
Do histórico dos fatos traçado a partir do Parecer do MP/TCU, tem-se que as diligências determinadas se prestam a dirimir dúvidas no processo quanto à execução física do objeto - produção do software e quanto à regularidade da execução financeira do ajuste - se as irregularidades detectadas na realização das despesas seriam de cunho formal.
Da execução física do objeto pactuado.
Em um primeiro momento, no que concerne à execução física do objeto pactuado, dos documentos que integram originalmente a tomada de contas especial, tem-se que os fundamentos para a instauração do procedimento extraordinário se constituíram matéria de ordem financeira, e não se localiza no processo original da TCE pronunciamento/parecer técnico quanto ao cumprimento do pacto firmado.
Diante das irregularidades relacionadas à execução financeira, as quais impedem a formação do nexo de causalidade entre as despesas e as receitas, o exame preliminar da Secex/SC concluiu pela inexecução integral do objeto, o que constou como fundamento para a citação dos responsáveis à peça 4.  
Coligidas as alegações de defesa, em princípio, para efeito de análise, uma vez que as irregularidades relacionadas à gestão levavam à conclusão pela irregularidade das contas e pela devolução dos recursos, a Secex/SC não ventilou indícios que sinalizassem o inadimplemento do objeto (peça 18, pp. 11-12) . 
Entretanto, em um segundo momento, dada a apresentação de novos elementos por parte dos responsáveis (peça 22) , a unidade técnica reviu seu posicionamento com base nas seguintes observações: i) ausência de provas nos autos da efetiva execução do objeto, mas apenas informações precárias prestadas pelo próprio convenente, sem confirmação por parte da Finep; ii) material publicitário, relativo ao exercício de 2003, apresentado pelo Convenente como comprovação do objeto, referia-se a equipamento para reconhecimento biométrico (DGV - FOCUS FACE) , situação diversa do software (FOCUS - DNA) , que ainda se encontrava em desenvolvimento à época da veiculação midiática e tinha por objetivo o reconhecimento de objetos - símbolos, cores, formas e texturas; iii) projeto Focus-DNA, custeado pela Finep, não se tratava do equipamento DGV - FOCUS FACE, o qual não faz qualquer referência ao fato de ser financiado pelo convênio celebrado entre a Finep e o Blusoft (peça 23, pp. 8-9) . 
Alinhados à conclusão da unidade técnica, a conclusão restou encampada pelo pronunciamento do MP/TCU (peça 26) e pelo Relator a quo (peça 29) .
Contextualizados os fatos, com base nas informações coligidas pelas diligências promovidas, avalia-se o cumprimento do objeto pactuado. 
Finep (peça 108) 
Em resposta à diligência desta Serur, a Finep (peça 108) , demandada para que apresentasse pronunciamento conclusivo acerca da prestação final das contas, repassou documentos atinentes à visita promovida à Blusoft, em 30/1/2008, em que se constatou a existência do software denominado DNA-Visão Artificial Baseada em Redes Neurais com três módulos (peça 108, pp. 3-8) . Inclusive, informa que teria sido repassado à Finep cópia do programa em CD (peça 108, p. 8) .
Universidade Regional de Blumenau (peça 103) 
A Universidade Regional de Blumenau ponderou que sua inclusão no projeto se deu para figurar como instituição participante com capacidade técnica reconhecida, uma vez que integrava o Conselho de Administração do Blusoft (peça 103, p. 1) . 
Assim, informa que sua participação limitou-se a figurar formalmente na proposta submetida ao Convite CT-INFO: FINEP2/2002, como forma de torna-la mais consistente, sem qualquer participação de ordem técnica e financeira na execução do projeto. Acresce, por fim, não deter nenhum documento em seu poder, que pudesse atestar a execução do objeto conveniado (peça 103, pp. 1-2) .
Rede de Aprendizado Continuo Ltda ME (peça 111) 
A empresa assevera que o software foi totalmente desenvolvido, testado, aprovado e entregue, e anexa cópia do Laudo emitido pela Universidade Regional de Blumenau, em 31/10/2014 (peça 111, pp. 1-14) .
Blusoft (peça 116) 
A empresa reforça os argumentos expendidos ao longo de sua defesa e aponta os documentos acostados pela Finep, os quais, ao seu ver, reconhecem, por meio de visita técnica realizada em 2008, o cumprimento do objeto pactuado (peça 116, p. 2) .
Análise
Ao compulsar os autos, veja-se que os recorrentes se apoiam em dois documentos para a comprovação da execução do objeto: Laudo Técnico de Software, produzido pela Universidade Regional de Blumenau, em 31/10/2014; e a visita técnica da Finep, em 30/1/2008. 
Portanto, ao contrário da informação prestada pela Universidade Regional de Blumenau, é de se observar que consta dos autos Laudo Técnico de Software, emitido pela entidade, na data de 31/10/2014, que atesta o desenvolvimento do software pelo Blusoft (peça 111, pp. 1-14) . 
No que toca à visita técnica, das respostas às diligências realizadas, a Finep confirma a visita realizada à Blusoft, em que se constatou a existência e obteve-se cópia do software (peça 108) . 
No entanto, diferentemente do asseverado pela Blusoft, o pronunciamento técnico da Finep, em 2008, ou seja, após cinco anos do término da vigência do ajuste, não se mostra capaz de comprovar o efetivo cumprimento do objeto ao término da vigência do convênio, no final do exercício de 2003. 
Isso porque o laudo não comprova que o software, atestado em 2008, de fato, fora desenvolvido no âmbito do convênio com a Finep, firmado em 2003, ou se desenvolvido a partir do financiamento com outros recursos, obtidos por intermédios de agentes públicos ou privados. 
Para tal mister, uma vez que o programa estava sendo entregue em data posterior ao término do ajuste, para a comprovação do desenvolvimento tempestivo do software entregue à Finep, a Convenente deveria ter apresentado o arquivo metadado com a indicação da data da criação original do sistema e suas versões, exibindo-se os códigos fontes, de forma a demonstrar a data de criação de cada etapa do programa.
Da mesma forma, em virtude da vistoria realizada em momento posterior ao final da vigência do pacto, a Finep, instituição acostumada a fomentar a produção de softwares, precisava submeter o programa entregue pela Convenente, a um sistema de controle de versões, para demonstrar a data da criação original do programa e das atualizações das versões decorrentes até o produto final. A medida permitiria certificar a data do desenvolvimento do programa, que lhe fora entregue fora da vigência do convênio, antes de certificar a execução do objeto.
Portanto, o longo transcurso de tempo entre a visitação técnica e o término do ajuste, sem a adoção de medida complementar para se certificar da data do desenvolvimento do software, não permite concluir pela execução do objeto ajustado, nem tampouco comprovar o nexo de causalidade entre os recursos repassados em 2003, por força do Convênio FNDCT/CT/INFO 01.02.0307.00. 
Não se está a exigir esforço desmedido por parte das entidades, uma vez que a demonstração da execução do objeto por meio de relatório da execução física e financeira configura-se item obrigatório da prestação de contas final, e, em caso de inadimplência do objeto, constitui motivo para a instauração da tomada de contas especial, nos termos do convênio celebrado (peça 1, pp. 12-13) .
O Laudo Técnico de Software, produzido pela Universidade Regional de Blumenau, em 31/10/2014, também não comprova o cumprimento do objeto nos termos pactuados. Isso porque um laudo produzido onze anos após o término da vigência do ajuste, não se mostra capaz de comprovar a efetiva execução do objeto, supostamente desenvolvido no exercício de 2003, nem tampouco ampara o nexo de causalidade entre os recursos repassados, as despesas realizadas e o programa desenvolvido. 
Conforme visto, ambos documentos suscitados pelos recorrentes não se mostram hábeis a sustentar a execução física do objeto, e na ausência de elementos/documentos capazes de provar o contrário, alinha-se às conclusões do acórdão recorrido de que não há nos autos provas robustas a sustentar a conclusão pelo desenvolvimento do software, em 2003.
Da gestão financeira do convênio
A avaliação financeira procedida pela Finep detectou irregularidades na prestação de contas, transcritas literalmente abaixo (peça 1, pp. 29-31, pp. 45-46, pp. 49-52, pp. 73-79, pp. 81-86, pp. 96-99, p. 123, pp. 133-137) :
ausência do aporte de contrapartida financeira no valor ajustado nos termos do convênio firmado e falta de clareza na comprovação da contrapartida não financeira; 
pagamento a terceiros com recursos da Finep, quando deveria ter sido pago com recursos da contrapartida; 
pagamento a convenente a título de serviço de consultoria no gerenciamento dos recursos do convênio;
gasto de valores em montante superior ao apresentado no Plano de Aplicação, na rubrica "Outros Serviços de Terceiros Pessoa Jurídica"; 
76% dos recursos do convênio foram destinados ao pagamento da firma Rede de Aprendizado Contínuo - RAC, cujo sócio gerente é também presidente da Interveniente FOCUS Tecnologia Ltda.; 
realização de despesas com serviços de câmbio e taxas bancárias.
No âmbito do TCU, os responsáveis foram instados a se pronunciar a respeito das irregularidades acima destacadas e não carrearam documentos capazes de comprovar a regular aplicação dos recursos, quer na fase de instrução originária, quer neste momento recursal. 
Com relação aos documentos apresentados conjuntamente com a peça 80 e na peça 89, não se encontram apostos de forma lógica, cronológica e clara, de sorte a evidenciar a correta gestão dos recursos. Assim, a disposição confusa dos documentos não demonstra a realização das despesas em ordem cronológica e concomitante ao desenvolvimento do software.
No esforço de se tentar observar o desencadeamento da execução física e financeira, do exame a cada um dos supostos comprovantes de despesas, observam-se diversas incoerências que justificam a conclusão pela irregularidade das contas, senão veja-se.
Primeiramente, não se identifica o aporte da contrapartida financeira e não financeira por parte da Interveniente - Focus, pois não há informações capazes de demonstrar o emprego de tais recursos. Portanto, não se verifica a aplicação dos R$ 23.000,00 acordados, nem tampouco dos R$ 117.000,00, supostamente empregados sob a forma de bens materiais e ou serviços - homem/hora, em desacordo com a previsão do convênio (peça 1, p. 4) . 
Nessa linha, dos documentos apresentados no recurso, localizado à peça 80, verificam-se extratos bancários e recibos da RAC, sem identificação da aplicação da contrapartida financeira. Outrossim, estes documentos também não se mostram capazes de demonstrar as despesas a que se destinam, é preciso acessar a peça 89, para se tentar tal identificação.  
Na mencionada peça 89, verifica-se cópia de recibo emitido pela Blusoft de pagamento recebido pela RAC, para custear serviços de consultoria à FINEP, sem qualquer justificativa para tal despesa de gerência (peça 89, p. 42) . 
No plano financeiro havia, ainda, a previsão de remuneração de César Margarida, que ocupava a função de gerência - situação vedada pela IN STN 1/1997, de R$ 48.000,00 em virtude de apoio técnico (peça 89, p. 14) . Ora, o responsável era sócio administrador da Focus Tecnologia Ltda. e presidente da RAC.
Os recibos e as cópias dos cheques à peça 80 se prestam a demonstrar a descentralização da operacionalização do convênio à RAC, situação que afronta o termo do convênio firmado e macula de ilegalidade a avaliação do nexo de causalidade entre os recursos repassados e as despesas realizadas.
Veja-se que em 31/1/2003 (um mês após a celebração do convênio) , pagou-se à RAC R$ 50.000,00 (peça 80, pp. 4/6) em virtude de supostas quatrocentas horas de consultoria prestadas no mês pela CTII (peça 89, p. 17) e duzentas horas de consultoria prestadas pela Flexdata (peça 89, p. 18) .
É de se estranhar que o contrato de prestação de serviços firmado com a CTII, na pessoa de Teobaldo Jamundá, tenha sido formalizado em outubro de 2002, para assessoria e consultoria na área de visão e inteligência artificial, embora o convênio tenha sido celebrado apenas em dezembro daquele exercício (peça 89, p. 3) .
Ademais, conforme Plano Financeiro Previsto, seria pago a Teobaldo Jamunda, no período de 24 meses, o valor de R$ 72.000,00, ou seja, sua remuneração seria de R$ 3.000,00 mensais, em virtude da coordenação do projeto (peça 89, p. 14) . Entretanto, só em janeiro de 2003, o prestador de serviços recebeu R$ 40.000,00 (peça 89, p. 3) .
Ainda com base no plano financeiro do convênio, Calisto Ristow, alocado na função de apoio técnico, receberia R$ 1.000,00, ao longo de seis meses, totalizando R$ 6.000,00. No entanto, o prestador de serviços de apoio técnico efetivamente recebeu R$ 31.000,00, em razão de consultoria e assessoria, sem qualquer descrição de ordem técnica das atividades desenvolvidas e/ou justificativa para o aumento da despesa prevista no plano do convênio (peça 89, pp. 14, 39,40,47,57,65 e 71) .
Não bastasse a contratação indireta da RAC, sem a promoção de processo seletivo para a contratação de possíveis interessados, a empresa subcontratou a prestação dos serviços, sem a anuência da Finep/Administração Pública. 
Outrossim, as faturas da RAC, sem a descrição pormenorizada a que se referem, desacompanhados de relatórios com o emprego de homens/hora, das atividades desenvolvidas pelos profissionais e a comprovação de cada uma das etapas desenvolvidas do sistema, não se mostram capazes de demonstrar que os serviços subcontratados foram efetivamente empregues no cumprimento do objeto, durante a vigência do convênio.
Igualmente, não é possível dissociar nas faturas da RAC, embora mencionem o número de convênio, que as despesas que se referem exclusivamente ao objeto firmado no convênio, e não fazem parte da operação diuturna da empresa. Exemplifica-se com a despesa de ETLX - Embedded Tools for Linux, ferramenta aplicável a qualquer projeto de programação, que não demonstra à vinculação ao programa desenvolvido. Portanto, não há como se acatar tais documentos como comprovantes regulares da execução de despesas relacionadas ao objeto. 
Bem é de se ver que os recursos pagos à empresa RAC consumiram 76% do total repassado pela União, tendo sido a empresa a maior beneficiária. No entanto, não foi citada ou instada a se pronunciar nos autos, na fase de instrução originária.
Vale ainda reviçar que a Rede de Aprendizado Contínuo (RAC) tem como sócio administrador César Cláudio Margarida, pessoa que subscreve o Convênio FNDCT/CT/INFO 01.02.0307.00, na condição de Sócio-Gerente da interveniente Focus Tecnologia Ltda.  A contratação da RAC ocorreu de forma indireta, um dia após a celebração do convênio (peça 10, p. 48) , muito embora a Blusoft tenha firmado o convênio como a entidade que seria a executora do objeto (peça 1, p. 3) .
Além de a situação demonstrar a incapacidade técnica da Blusoft de executar o objeto ao qual se obrigou a adimplir, demonstra a transferência da maioria dos recursos federais à empresa privada, com fins lucrativos, sem que tenha havido qualquer processo isonômico de seleção, maculando a transparência do ajuste e permitindo a aplicação de recursos de modo diverso ao pactuado (peça 18, p. 13) .
Dadas as inúmeras incongruências relatadas, quer de ordem técnica e/ou financeira, não há como se concluir pela regularidade na aplicação dos recursos, durante a vigência do convênio ora sob exame. Da mesma forma, não se pode mitigar o grau de gravidade dos atos praticados para que as falhas sejam tratadas como meramente formais.
Outras considerações/Elementos adicionais de defesa (peças 88 e 89) 
De acordo com os recorrentes, os vícios relativos aos documentos comprobatórios da execução das despesas são de responsabilidade integral da interveniente Focus Tecnologia Ltda. (peça 88, p. 1-4) .
Isso porque a Blusoft é uma Associação sem fins lucrativos, incubadora para empresas do ramo de tecnologia, fomentando as atividades e capacitando os empreendedores e a mão de obra (peça 88, p. 4) .
Asseveram não ter sido, de fato, a Blusoft a real executora do convênio, eis que destituída da tecnologia e estrutura necessária para o desenvolvimento do software, e sim a Focus Tecnologia Ltda. (peça 88, pp. 4-6) .
Narram ter se limitado a receber e disponibilizar à Focus os recursos para a execução do projeto, e repassar os documentos pertinentes à prestação de contas. Assim, a Blusoft teria sido a interveniente, ao passo que, de fato, a Focus Tecnologia foi a convenente, quem executou o objeto por meio do apoio da RAC - Rede de Aprendizado Continuo. O papel da Blusoft teria se limitado a organizar os comprovantes e demais documentos necessários à celebração do convênio para auxiliar a empresa incubada (peça 88, p. 7) .
Complementam que a contratação da RAC resultou de indicação da interveniente Focus, sendo que os pagamentos realizados pela Blusoft àquela empresa foram devidamente documentados (peça 88, p. 9) .
Informam ter sido anexada declaração aos autos, da parte de César Cláudio Margarida, responsável pela Focus Tecnologia Ltda, em que atesta sua responsabilidade pelos documentos relacionados ao convênio (peça 88, p. 9-10) .
Quanto à responsabilidade atribuída nos autos, indagam os motivos que afastaram o chamamento da Focus e da RAC ao processo e pondera que a situação afronta o contraditório e a ampla defesa, além de tornar o acórdão nulo (peça 88, pp. 10-11) .
Obtemperam a respeito da confiança nos atos praticados pela Focus/RAC, e que os recibos anexados aos autos foram recebidos de boa-fé, e que no futuro serão adotadas as medidas judiciais cabíveis no tocante às fraudes perpetradas pelas empresas (peça 88, p. 11-13) .
Passa a rebater as conclusões da Serur no que assevera a fidedignidade dos documentos comprobatórios das despesas, o efetivo cumprimento do objeto pactuado e o risco de se finalizar a atuação da entidade em virtude da mantença da condenação (peça 88, pp. 13-16) .
No tocante ao julgamento das contas, pugna pelo julgamento no sentido de serem iliquidáveis ou pelo arquivamento do processo em face de ausência de pressuposto de constituição e desenvolvimento válido do processo (peça 88, pp. 17) .
Segundo os recorrentes, o chamamento aos autos da empresa Focus seria imprescindível à sua defesa, e, uma vez transcorridos mais de dez anos do convênio seria impossível sua convocação, o que torna as contas iliquidáveis nos termos dos arts. 20 e 21 da Lei 8.443/1992 (peça 88, pp. 17-18) . 
Discorrem que a defesa oportunizada no processo deve ser efetiva e, em seguida, alertam para o transcurso entre dez anos desde o fato gerador e, com base no art.5º, §4º, combinado com o art. 10 da IN TCU 56/2007, pugnam pelo arquivamento do processo. Aduzem que a IN 71/2012 manteve similar disciplina em seu art. 6º, inciso II (peça 88, pp. 18-24) .
Suscitam, ainda, a impossibilidade material do julgamento do processo, com base no art. 169, inciso VI, e 212 do RI/TCU, e citam excerto do Acórdão 368/2009-TCU-Segunda Câmara, como precedente que lhes seria favorável (peça 88, pp. 23-24) .
Análise
Dos elementos adicionais de defesa identificam-se as seguintes teses: ilegitimidade passiva para a Blusoft figurar no polo passivo da presente TCE; restrição à ampla defesa e ao contraditório em virtude do longo transcurso do tempo; e nulidade processual em consequência das preliminares alegadas. 
Identifica-se a tese de ilegitimidade passiva na tentativa da Blusoft de transferir sua responsabilidade pela execução do convênio para a interveniente Focus Tecnologia Ltda.. A tese de defesa não encontra amparo nos termos definidos pelo Convênio FNDCT/CT/INFO 01.02.0307.00, que prevê como obrigação expressa da Convenente a execução da avença e a prestação das contas (peça 1, pp. 3-12) .
Também não prospera a preliminar de afronta à ampla defesa e ao contraditório em razão do longo decurso do tempo. Isso porque a Finep, desde a constatação das irregularidades relacionadas à gestão financeira do convênio, notificou as entidades para o saneamento das contas prestadas em diversos momentos, a exemplo das datas de 20/7/2006 e 16/1/2007 (peça 1, pp. 29-31) . 
Veja-se que a primeira notificação ocorreu dois anos e meio (20/7/2006) após o término do ajuste (31/12/2003) , o que demonstra a ciência por parte dos responsáveis a respeito dos temas que ensejaram a instauração da TCE, ao longo de toda a cadeia de instrução processual. Tal constatação afasta a tese defensiva, bem como demonstra a inaplicabilidade do precedente suscitado (Acórdão 368/2009-TCU-Segunda Câmara, Rel. André de Carvalho) , eis que no julgado utilizado como parâmetro, teria havido mais de dezoito anos para a instauração da TCE pelo órgão convenente, situação que não se coaduna ao caso ora em análise.
Quanto ao julgamento pela iliquidez das contas, uma vez instaurada a tomada de contas especial, o longo decurso do tempo ensejaria o posicionamento do TCU neste sentido se demonstrado o prejuízo ao contraditório e à ampla defesa (Acórdão 139/2017-TCU-Plenário, Rel. Bruno Dantas) . Portanto, o largo transcurso do tempo deve ser demonstrado como efetivo prejuízo ao exercício da defesa (Acórdão 10452/2016-TCU-Segunda Câmara, Rel. Marcos Bemquerer) , e não alegado de forma genérica.
No caso em comento, não resta demonstrado nos autos nenhum prejuízo à defesa, ao contrário, eis que se valeu de inúmeras oportunidades para se manifestar quanto aos fatos/irregularidades/débitos que lhe foram imputados, quer na fase de apuração interna realizada pela Finep, desde 2006, quer no âmbito do TCU nas instâncias processuais originária e recursal, conforme defesa produzida às peças 10, 13, 14, 15, 16, 22, 27, 39, 47, 65, 88, 89 e 116. Todavia, bem é de se ver que a documentação apresentada não se mostra capaz de demonstrar a regular execução do objeto e das despesas, nos termos pactuados.
Conclui-se, portanto, que as informações anexadas a título de defesa adicional, ou em razão das diligências promovidas para o saneamento dos autos, não se mostram hábeis a modificar o julgamento anteriormente proferido pelo TCU. Da mesma maneira, não há como se concluir pela regularidade da execução do convênio, tampouco das despesas realizadas.
CONCLUSÃO
Ante o exposto, na ausência de elementos capazes de modificar o exame promovido nos autos, ratifica-se a proposta de encaminhamento à peça 81, no sentido de, com fundamento nos arts. 32, inciso I, e 33, da Lei 8.443/1992, conhecer do recurso para negar-lhe provimento, sem prejuízo das demais medidas alvitradas pelo auditor."
É o relatório.

8.1. Elísio de Azevedo Freitas (18596/OAB-DF) e outros, representando Pólo Tecnológico de Informação e Comunicação da Região de Blumenau - Blusoft e Charles Schwanke.

Procurador Marinus Eduardo De Vries Marsico.

TOMADA DE CONTAS ESPECIAL. IRREGULARIDADES NA EXECUÇÃO DE CONVÊNIO. CITAÇÃO. CONTAS IRREGULARES. DÉBITO. EMBARGOS DE DECLARAÇÃO. CONHECIMENTO. NÃO PROVIMENTO. RECURSOS DE RECONSIDERAÇÃO. ARGUMENTOS DEMONSTRAM A NECESSIDADE DE PROMOÇÃO DE CITAÇÕES SOLIDÁRIAS, DE FORMA A INCLUIR TODOS OS RESPONSÁVEIS PELAS IRREGULARIDADES PERPETRADAS NA EXECUÇÃO DA AVENÇA. CONHECIMENTO. PROVIMENTO DOS RECURSOS. NULIDADE DAS CITAÇÕES. INSUBSISTÊNCIA DO ACÓRDÃO RECORRIDO. RETORNO DOS AUTOS AO RELATOR A QUO PARA ADOÇÃO DAS PROVIDÊNCIAS QUE ENTENDER CABÍVEIS. CIÊNCIA AOS RECORRENTES E AOS INTERESSADOS.

TOMADA DE CONTAS ESPECIAL (TCE)

Secretaria de Recursos (SERUR); Secretaria de Controle Externo de Tomada de Contas Especial (SecexTCE).

Em exame Recursos de Reconsideração interpostos pelo Polo Tecnológico de Informação e Comunicação da Região de Blumenau (Blusoft) e pelo Sr. Charles Schwanke, gerente-executivo da entidade, contra o Acórdão 8677/2013-TCU-Primeira Câmara (peça 30) , abaixo transcrito:
"VISTOS, relatados e discutidos estes autos de tomada de contas especial instaurada em razão de irregularidades na execução do Convênio FNDCT/CT/INFO 01.02.0307.00, Siafi 473860, ajuste que teve como concedente a Financiadora de Estudos e Projetos - Finep, como convenente a Blumenau Polo de Software - Blusoft (atual Polo Tecnológico de Informação e Comunicação da Região de Blumenau) e como interveniente/co-financiadora a Focus Tecnologia Ltda. e cujo objeto seria a execução do projeto "DNA - Visão Artificial Baseada em Redes Neurais",
ACORDAM os Ministros do Tribunal de Contas da União, reunidos em sessão da 1ª Câmara, diante das razões expostas pelo Relator, em:
9.1. com fundamento nos arts. 1º, inciso I, 16, inciso III, alíneas "b" e "d", da Lei 8.443/92, c/c os arts. 19 e 23, inciso III, da mesma lei e com os arts. 1º, inciso I, 209, incisos II e IV, 210 e 214, inciso III do Regimento Interno, julgar irregulares as contas dos responsáveis, Sr. Charles Schewanke, então Gerente-Executivo do Blusoft, e do Polo Tecnológico de Informação e Comunicação da Região de Blumenau - Blusoft e condená-los ao pagamento das quantias indicadas a seguir, com a fixação do prazo de quinze dias, a contar das notificações, para que comprovem, perante este Tribunal (art. 214, inciso III, alínea "a", do Regimento Interno) , o recolhimento das dívidas aos cofres do Fundo Nacional de Desenvolvimento Científico e Tecnológico - FNDCT, atualizadas monetariamente e acrescidas dos juros de mora, calculados a partir das respectivas datas, até as datas dos recolhimentos, na forma prevista na legislação em vigor:
	Data
	Valor (R$) 
	Data
	Valor (R$) 

	31/1/2003
	99.000,00
	2/7/2003
	99.000,00

9.2. aplicar aos responsáveis, individualmente, a multa prevista no art. 57 da Lei 8.443/92, c/c o art. 267 do Regimento Interno, no valor de R$ 10.000,00 (dez mil reais) , com a fixação do prazo de quinze dias, a contar das notificações, para que comprovem, perante este Tribunal (art. 214, inciso III, alínea "a" do Regimento Interno) , o recolhimento das dívidas ao Tesouro Nacional, atualizadas monetariamente desde a data do presente acórdão até as dos efetivos recolhimentos, se forem pagas após o vencimento, na forma da legislação em vigor;
9.3. autorizar, desde logo, nos termos do art. 28, inciso II, da Lei 8.443/1992, a cobrança judicial das dívidas, caso não atendidas as notificações;
9.4. determinar à Financiadora de Estudos e Projetos - Finep, com fulcro no caput do art. 26 da Portaria Interministerial 507 de 24/11/2011, a adoção de providências no sentido de que, doravante, quando da análise de pleitos da concessão de recursos financeiros com vistas à execução de projetos de desenvolvimento de soluções de software, especial atenção seja dedicada ao exame de seu Plano de Trabalho, em especial no que tange à sua efetiva exequibilidade;
9.5. com fundamento no art. 16, § 3º, da Lei 8.443/92 c/c o § 6º do art. 209 do Regimento Interno, remeter cópia dos elementos pertinentes à Procuradoria da República no Estado de Santa Catarina, para o ajuizamento das ações civis e penais que entender cabíveis."
2.	A Tomada de Contas Especial foi instaurada em razão de irregularidades na execução do Convênio FNDCT/CT/INFO 01.02.0307.00, celebrado em 30/12/2002 entre a Financiadora de Estudos e Projetos (Finep) e o Blusoft (peça 1, p. 3-14) . O objetivo da avença era a realização do projeto "DNA - Visão Artificial Baseada em Redes Neurais", para fins de especificação e desenvolvimento de sistemas de visão computacional baseados nas técnicas de Redes Neurais Artificiais (RNA) e processamento de imagens capazes de reconhecer objetos. 
3.	Previu-se um valor total de R$ 338.000,00, dos quais R$ 198.000,00 seriam repassados pela Concedente e R$ 140.000,00 (contrapartida) seriam de responsabilidade da interveniente/cofinanciadora Focus Tecnologia Ltda., aporte composto por R$ 23.000,00 em dinheiro e R$ 117.000,00 na forma de materiais e/ou serviços (homem/hora e hora/máquina) .  A Fundação Universidade Regional de Blumenau figurava como responsável pelo termo, na condição de coexecutora.
4.	As citações feitas pelo TCU solicitaram justificativas para as seguintes ocorrências (Ofícios 784 e 785/2012-TCU-Secex-SC, peças 7 e 8) : a) ausência de aporte da contrapartida financeira no valor ajustado e falta de clareza na comprovação da contrapartida financeira; b) pagamentos a terceiros com recursos da Finep, quando deveria ter sido pago com recursos da contrapartida; c) pagamento a convenente a título de serviço de consultoria no gerenciamento dos recursos do convênio; d) gasto de valores em montante superior ao apresentado no Plano de Aplicação, na rubrica "Outros Serviços de Terceiros - Pessoa Jurídica"; e) 76% dos recursos do Convênio (R$ 150.000,00) foram destinados ao pagamento da firma Rede de Aprendizado Contínuo-RAC, cujo sócio-gerente é dirigente da interveniente Focus Tecnologia Ltda.; f) realização de despesas com serviços de câmbio e taxas bancárias;  g) inexecução total do objeto pactuado. 
5.	Citados, o Sr. Charles Schwanke e a empresa Blusoft (Convenente, representada pelo Presidente Sr. Jeziel Montanha) , acostaram aos autos as informações contidas nas peças 10, 13, 15 e 16 a título de alegações de defesa, as quais foram analisadas pela Unidade Técnica (peça 18) . Diante da juntada aos autos de novos elementos de defesa (peça 22) , a Secex-SC formulou análise complementar (peça 23) . Terminou retificando sua conclusão anterior de que o objeto do convênio foi concluído (item 57 da instrução de peça 18) .
6.	Diante da fragilidade dos documentos apresentados a título de prestação de contas, da importação irregular de solução tecnológica, da não comprovação in loco da conclusão do objeto, dentre outros pontos (itens 36 e 37 da instrução de peça 23) , o encaminhamento da Unidade Técnica foi no sentido de que as contas desses responsáveis deveriam ser julgadas irregulares, com condenação em débito e aplicação de multa.
7.	Após a prolação do Acórdão 8677/2013-TCU-Primeira Câmara, os responsáveis o questionaram por meio de Embargos de Declaração (peças 39, 47 e 49) , os quais embora conhecidos, não foram providos (Acórdão 6974/2014-TCU-Primeira Câmara) . Na proposta de deliberação do Ministro Sherman, ele transcreveu trecho do Relatório da Unidade Técnica, no qual restaram ainda mais claras as graves irregularidades perpetradas na execução do Convênio sob enfoque, motivo pelo qual os documentos apresentados não tiveram qualquer influência na alteração das conclusões outrora obtidas. Vejamos: 
"Análise dos novos elementos trazidos aos autos
32. De princípio, ressalta-se que grande parte das informações trazida agora aos autos, a título de novos elementos, aqui já se encontravam, a exemplo de: documentos constantes nas peças 15 e 16 são idênticos, sendo que aqueles da peça 15, páginas 71, 77, 78, 79 e 80 estão repetidos, também, na peça 22, páginas 9, 13, 14 e 15. De modo semelhante, os documentos constantes na peça 10, páginas 31 e 33 estão repetidos na peça 22, páginas 22 e 23.
32.1. Por conseguinte, tais informações já foram consideradas nas instruções anteriores destes autos, razão pela qual se passa a analisar os elementos efetivamente novos carreados ao processo, especificamente, os constantes na peça 22.
33. O requerimento dos responsáveis, Blusoft e Charles Schwanke, agora apresentado, versa sobre 'novo material, recentemente disponibilizado pelo representante legal da então interveniente do referido convênio (Focus Tecnologia Ltda.) , bem como elementos informativos compreendidos como pertinentes para a elucidação de pontos eventualmente não suficientemente esgotados' (peça 22, p. 1) .
33.1. Do novo material apresentado destacam-se:
- Contrato Particular de Prestação de Serviços firmado em 1º de outubro de 2002, entre a RAC - Rede de Aprendizado Contínuo, CNPJ 04.791.081/0001-46, e a firma C.&T.I. Informática (CTII) , CNPJ 03.133.080/0001-41, representada por Teobaldo Jamundá, referente a serviços de Consultoria e Assessoria na área de Visão e Inteligência Artificial (peça 22, p. 26) .
- Contrato Particular de Prestação de Serviços firmado em 1º de janeiro de 2003, entre a RAC - Rede de Aprendizado Continuo, CNPJ 04.791.081/0001-46, e Helton Luiz Marques, CPF 005.943.099-05, concernente a serviços de Consultoria e Assessoria em Programação C/C++ (peça 1, p. 30) .
- Contrato Particular de Prestação de Serviços firmado em 1º de janeiro de 2003, entre a RAC - Rede de Aprendizado Continuo, CNPJ 04.791.081/0001-46, e a firma Flexdata Informática, CNPJ 72.099.724/0002-26, representada por Thomas Post, sobre serviços de Consultoria e Assessoria em Linux (peça 22, p. 36) .
- Faturas emitidas pela Rac - Rede de Aprendizado Contínuo contra o Blusoft, e respectivos recibos avulsos de pagamento (peça 22, p. 40-62, 67-70, 73-80, 85-88 e 93-94) .
- Recibo emitido, em 27/2003, pelo Blusoft sobre pagamento recebido da RAC - Rede de Aprendizado Contínuo por 'Serviços de Consultoria - Finep' no valor de R$ 5.940,00 (peça 22, p. 66) .
34. A análise dos documentos acima permite verificar que:
1) O contrato entre a RAC e a CTII foi firmado cerca de três meses antes (1º/10/2002) da assinatura do convênio entre a Finep e o Blusoft (30/12/2002) . Portanto, nenhuma relação tinha tal contrato com o Convênio FNDCT/CT/INFO nº 01.02.0307.00 (Siafi 473860) , aqui analisado. Por conseguinte, as despesas e os pagamentos feitos pela RAC com os recursos federais repassados pela Finep ao Blusoft referentes a esse contrato de prestação de serviços são indevidos;
1.1) Ainda sobre o contrato entre a RAC e a CTII, o recibo correspondente à 'prestação de serviços 400 horas de 'Consultoria e Assessoria em Visão e Inteligência Artificial' ', firmado em 31/1/2003 (peça 22, p. 41) , comprova a falta de relação com o projeto DNA - Visão Artificial Baseada em Redes Neurais, objeto do referido convênio, pois tal quantidade de horas de consultoria - apenas a título de ilustração -, equivaleria a oito horas por dia de consultoria, durante cinquenta dias corridos, inclusive fins de semana e feriado, o que é incompatível com o acordo que vigia há apenas um mês;
2) As faturas são apresentadas em cópias sem qualquer autenticação, carimbo ou assinatura atestando a efetiva prestação dos serviços ali indicados (peça 22, p. 40, 43, 46, 50, 54, 59, 67, 73, 77, 85 e 92) ;
3) Os recibos são apresentados em cópias não autenticadas, não trazem logomarca, carimbo ou assinatura atestando a efetiva prestação dos serviços nem qualquer indicação de vinculação com as faturas que lhes corresponderiam (peça 22, p. 41-42, 44-45, 47-49, 51-53, 55-58, 60-65, 68-72, 74-76, 78-84, 86-91 e 93-96) ;
4) Algumas assinaturas constantes nos recibos trazem fortes indícios de que são idênticas entre si, embora feitas a mão livre e refiram-se a datas diversas entre janeiro e novembro de 2003; seriam cópias reprográficas de assinaturas, que, se assim forem, foram inseridas fraudulentamente em vários documentos (peça 22, p. 41, 42, 44, 45, 47, 48, 49, 51, 52, 53, 55, 56, 57, 60, 61, 62, 68, 69, 70, 74, 75, 76, 78, 79, 80, 86, 87, 88, 93 e 94) . As assinaturas dos Srs. Teobaldo Jamundá, Helton Luiz Marques e Thomas Post, inclusive, também trazem fortes indícios de que são idênticas àquelas que constam, respectivamente, nos contratos firmados entre a RAC - Rede de Aprendizado Contínuo e C.&T.I. Informática (CTII) , Helton Luiz Marques e Flexdata Informática (peça 22, p. 26, 30 e 36) .
5) o recibo de pagamento da RAC ao Blusoft (peça 22, p. 66) , a título de consultoria, é um autopagamento que confirma a irregularidade correspondente apontada nos autos (ver subitem 27, 3, acima) .
35. Cabe ainda destacar duas questões pretéritas que foram reavivadas pelos responsáveis ao apresentarem a documentação referida no item 24, acima, a título de novo material. São elas:
'32.1. Tal material probatório somente vem a consolidar a comprovação de que o projeto foi devidamente concluído, com sucesso. Tal fato, inclusive, já restou admitido e atestado tanto pelo Finep em 13/02/2006 (anexo) , como pelo próprio auditor fiscal do TCU (...) (f. 11, item 57) , onde relata: '[...] restou comprovado que o projeto foi elaborado, embora não tenha despertado interesse comercial' (sem grifo no original) . (peça 22, p. 2) 
 (...) 
32.2. Em verdade, tudo foi executado com o máximo esforço e empenho para se alcançar a conclusão do projeto, o que de fato ocorreu, com pleno sucesso técnico (implantação no ITA [CTA], repercussão em veículos nacionais de imprensa e reconhecimento técnico-científico) . (peça 22, p. 3) ' 
36. Ambas as questões pretendem fazer crer que o objeto do acordo foi realizado e os objetivos correspondentes alcançados, o que, de fato, não restou comprovado; ao contrário disso, análises dos autos demonstram que as conclusões sobre a execução do objeto do acordo derivam de informações precárias prestadas pelo próprio convenente, as quais, em momento algum, foram comprovadas efetiva e localmente pela concedente. 
36.1. Comprova isso a correspondência da Finep, novamente juntada aos autos pelos responsáveis para apoiar seus argumentos, a qual diz: 'Informo que o relatório técnico final complementar enviado por e-mail (...) foi aprovado' (peça 22, p. 23) . A Finep, baseada na presumida boa fé dos responsáveis, aprovou um relatório que a ela foi enviado por cópia digital, mas não afirmou que o projeto foi executado e concluído. Faltou conferir a veracidade do conteúdo de tal relatório, o que não consta nestes autos como tendo ocorrido.
36.2. Ademais, as cópias de matérias da imprensa, todas elas, referem-se a um serviço comercial existente no mercado, bem diverso daquele que supostamente teria sido objeto de desenvolvimento informático (software) no âmbito do acordo com a Finep.
37. Assim, veja-se que o projeto apoiado pela Finep (peça 1, p. 65) tem a sigla 'Focus - DNA', na área de 'Desenvolvimento de programas de Informática', e tem por objetivo principal 'especificar e desenvolver sistemas de visão computacional, (...) que sejam capazes de reconhecer objetos (qualquer tipo de informação disponível em uma imagem; sejam símbolos, cores, formas, texturas, etc.) ' (ver item 26, acima) , e não reconhecer pessoas (por métodos biométricos) , para fins de controle de acesso e segurança, como aquele instalado no Centro Técnico Aeroespacial (CTA) e referido nas matérias da imprensa apresentadas (peça 22, p. 9 e 13-15) .
37.1. Em ambos os casos, CTA e Imprensa, cabe observar a época em que o produto foi disponibilizado para uso - agosto de 2003 (CTA) e novembro de 2003 (Feira Expo Security 2003) -, assim como a sua denominação - 'um equipamento DGV - FOCUS FACE para controle de acesso baseado em tecnologia digital de Biometria da Face ou Reconhecimento Facial' (peça 15, p. 71 e 79; e peça 22, p. 9 e 14) .
37.2. Ainda, veja-se o que diz uma das matérias da imprensa: 'Segundo Fernando Di Lascio, presidente da DGV Digital Vídeo do Brasil, importadora do aparelho, a novidade é voltada para uso de médias e grandes empresas (...) 'Esperamos distribuir, em dois anos, aproximadamente 5 mil máquinas em todo o País' '  (peça 15, p. 79; e peça 22, p. 14) .
37.3. Portanto, embora o projeto objeto do convênio ainda estivesse em andamento, estando os consultores e especialistas que nele trabalhavam recebendo pagamentos por horas de trabalho dedicadas ao seu desenvolvimento (até novembro/2003) , em agosto/2003 já havia 'um equipamento' instalado e funcionando comercialmente no CTA, produzido em larga escala e importado, cuja previsão de instalação para os próximos dois anos era de outros cinco mil equipamentos. (peça 15, p. 70, 71 e 79; e peça 22, p. 9 e 14) 
37.4. Isso mostra que o projeto 'Focus - DNA' e o equipamento 'DGV - FOCUS FACE', não são os mesmos, até porque este era um produto importado pela DGV, o qual não traz nenhuma menção ou referência ao projeto que estaria sendo desenvolvido com financiamento do convênio entre a Finep e o Blusoft."
I
8.	Nesta ocasião, os responsáveis mantêm sua irresignação interpondo os presentes Recursos de Reconsideração (peças 65, 66 e 80) , os quais foram admitidos pelo então Relator do Recurso, Ministro José Múcio Monteiro (peça 71) . A Serur, ao pronunciar-se quanto ao mérito recursal, concluiu pelo não provimento (peças 81 a 83) . 
9.	Ao emitir Parecer sobre o processo, o MP/TCU pronunciou-se, no essencial, nos seguintes termos (peça 90) , verbis: 
"Antes de ultimarmos o registro de nosso parecer nos autos, os responsáveis apresentaram em 2/12/2015 novos argumentos e documentos (peça 88 e 89) , os quais analisaremos em primeiro lugar como forma de justificar a nossa opção de não sugerir o retorno imediato do processo para reavaliação da Unidade Técnica, recomendando que isso aconteça após o deferimento pelo E. Relator das comunicações que propomos ao término de nossa manifestação.
Identificamos que há mudança na linha de argumentação dos recorrentes. Tenta-se agora transferir a responsabilidade pela execução do convênio para a interveniente Focus Tecnologia Ltda. e sustentam que o longo decurso de prazo é causa que afronta o devido processo legal, devendo as contas serem consideradas iliquidáveis. 
Em relação à responsabilização da interveniente, concluímos que isso não é possível diante da clareza das atribuições definidas no Convênio FNDCT/CT/INFO 01.02.0307.00. No item VIII do referido convênio estão relacionadas as obrigações do convenente e em outros trechos o ônus dos demais participantes da avença, inclusive da interveniente, que em momento algum ficou encarregada pela execução e apresentação das contas. 
No tocante ao prejuízo resultante do lapso temporal, isso até poderia ser alegado por outras pessoas que venham a ser responsabilizadas na TCE, o que precisaria ser avaliado detidamente em face da imprescritibilidade dos débitos defendida pelo TCU e reconhecida pelo STF. Essa condição, contudo, não socorre os recorrentes, porquanto desde a fase interna da TCE estão sendo demandados e não conseguem comprovar a correta execução do bem acordado.
Dessa forma, em face da singeleza da inovação argumentativa, que não encontra respaldo nos documentos que foram apresentados até este momento processual, defendemos não ser necessário o retorno do processo para a Serur com o propósito de enfrentar a título de primeira análise as peças 88 e 89.
Dando prosseguimento, esclarecemos que em releitura dos autos identificamos alguns aspectos que devem ser detalhados antes de adentrarmos no mérito do recurso.
A primeira questão que deve ser saneada no processo é a ausência da análise determinada pelo Tribunal no item 12.1.2.1 do Acórdão 829/2006-TCU-Segunda Câmara. Observamos que na fase interna da TCE a concedente se limitou a verificar a regularidade das contas no aspecto predominantemente formal e contábil, silenciando acerca da existência e funcionalidade do software parcialmente custeado por recursos públicos. No mais, toda a avaliação quanto à provável existência da solução técnica tem sido realizada pela área técnica do Tribunal com arrimo em documentação acostada pelos interessados. Noticiamos anteriormente que a conclusão favorável à existência do bem foi posteriormente retificada pela Unidade Instrutora em função da análise de reportagens e material de divulgação.
A propósito ainda do tema, mesmo reconhecendo a pouca isenção do laudo elaborado pelo Laboratório de Qualidade de Software da Fundação Universidade Regional de Blumenau (peça 65, p. 18-29) , pois a referida fundação consta como coexecutora do convênio e um representante da interveniente participou do estudo técnico que atestou a regularidade, esse é um ponto que os responsáveis têm buscado demonstrar por diferentes meios.
Caso a Finep ateste a viabilidade do software, a discussão dos autos passa a ficar restrita à regularidade da utilização dos valores repassados. A rigor, a condenação em débito só se mostra oportuna se comprovada a existência de dano, não havendo fundamento para esse tipo de decisão se as irregularidades forem tão somente de cunho formal e procedimental. 
Apontamos ainda a necessidade de a Finep trazer para os autos a prestação de contas final entregue em 19/8/2004, protocolo Finep 011.718/04 (informação constante na página 75 da peça 1) , com manifestação conclusiva a respeito do cumprimento do objeto pactuado, serventia do software e regularidade das contas, para que se possa cotejá-la com os documentos que acompanham o recurso de peça 80.
Por fim, em face das cópias dos cheques constantes na peça 80, as quais comprovariam que a maior favorecida foi a Rede de Aprendizado Contínuo (RAC) , e da hipótese de a Finep confirmar a inexecução do bem, conclusão que tem prevalecido no curso do processo, exsurge a possibilidade de o TCU avançar para a responsabilização solidária da RAC pelos valores pagos. Assim sendo, sugerimos que a referida empresa seja diligenciada para que, caso queira, esclareça a razão dos valores recebidos e comprove a entrega do serviço contratado.    
Deixamos de sugerir a adoção da mesma medida em relação aos outros favorecidos em função da baixa materialidade.
Antes de concluirmos, esclarecemos que não formularemos proposta envolvendo a empresa Focus Tecnologia Ltda., mesmo o Sr. César Cláudio Margarida tendo relação com ela e a RAC, por não identificarmos no processo qualquer tipo de favorecimento direto da referida empresa na execução dos valores constantes na peça 80."   
10.	Diante disso, preliminarmente, o MP/TCU sugeriu a adoção das seguintes medidas saneadoras (peça 90) , proposta essa acolhida pelo Ministro José Múcio no Despacho contido à peça 93:
"a) determinar a realização de diligência junto à Financiadora de Estudos e Projetos - Finep para que:
a.1) em atenção ao item 12.1.2.1 do Acórdão 829/2006-TCU-Segunda Câmara, envie para o TCU avaliação acerca do efetivo desenvolvimento do produto custeado com recursos do Convênio FNDCT/CT/INFO 01.02.0307.00 e de sua funcionalidade;
a.2) remeta cópia da prestação de contas final, protocolo Finep 011.718/04, com manifestação conclusiva;
b) determinar a expedição de diligência à Fundação Universidade Regional de Blumenau para que, na qualidade de coexecutora, esclareça a sua participação no convênio e apresente documentação que esteja em seu poder que possa atestar a execução do objeto conveniado;   
c) ordenar o envio de comunicação à empresa Rede de Aprendizado Contínuo Ltda. - ME, na pessoa de seu representante legal, para que, querendo, conteste o recebimento dos valores constantes na peça 80, ou comprove a entrega dos serviços contratados, ficando o alerta de que no caso de inexistência do objeto e de caracterização de seu favorecimento ela poderá ser responsabilizada solidariamente, ficando obrigada a devolver os valores;
e) remeter em anexo às diligências e às comunicações sugeridas cópia da peça 1, do recurso (peças 65 e 80) e dos acórdãos, acompanhados de relatório e voto, para que tenham conhecimento do estágio atual da TCE e das informações que precisam ser comprovadas;
f) cientificar os recorrentes das informações saneadoras, facultando-lhes a oportunidade de apresentar novos elementos."
11.	Importa destacar que, no mesmo Parecer, o MP/TCU mostrou-se preocupado com as dificuldades de fiscalizar acordos celebrados na forma do Convênio FNDCT/CT/INFO 01.02.0307.00 (Siafi 473860) . Na oportunidade, entendeu que alguns aperfeiçoamentos são requeridos no que diz respeito à responsabilização e à execução desse tipo de acordo, razão pela qual sugeriu o envio de recomendação à Financiadora de Estudos e Projetos (Finep) para que se abstenha de celebrar novos convênios na forma do termo em discussão e que aprimore a sistemática de financiamento dos estudos e projetos custeados pela Finep.  
12.	Diante das ponderadas análises do MP/TCU, o Relator do feito, Ministro José Múcio Monteiro, elaborou Despacho (peça 93) no qual corroborou as preocupações apresentadas pelo Procurador Marinus Eduardo De Vries Marsico, determinando o retorno dos autos à Serur, nos seguintes termos, litteris:
"Trata-se de recurso de reconsideração interposto pelo Polo Tecnológico de Informação e Comunicação da Região de Blumenau (Blusoft) e por Charles Schwanke, gerente-executivo da entidade, contra o Acórdão 8677/2013-TCU-Primeira Câmara.
2. Nesta oportunidade, considero que assiste razão ao Ministério Público junto ao TCU, que, em seu parecer à peça 90, avalia que há questões a serem saneadas nestes autos antes de se proferir mérito quanto a este recurso.
3. Primeiramente, o Acórdão 826/2006-TCU-Segunda Câmara determinou à Financiadora de Estudos e Projetos (Finep) que se pronunciasse acerca da execução do objeto do convênio em apreço, nos seguintes termos.
"12.1.2.1. verificação da existência efetiva do (s) produto (s) desenvolvido (s) , mediante comprovação de funcionamento do projeto apoiado, e, por conseguinte, emissão de novo parecer do Departamento de Projetos e ProgramaslFinep - DPEP, sendo insuficiente a simples afirmação do conveniado quanto à conclusão do projeto;"
4. No entanto, a avaliação da concedente na fase interna desta TCE se ateve a aspectos formais e contábeis, sem que houvesse menção conclusiva quanto à funcionalidade do software. O pronunciamento da Finep acerca deste ponto é de fundamental importância para uma definição assertiva das irregularidades e, consequentemente, da quantificação do débito e identificação das responsabilidades. Portanto, a convenente deve ser diligenciada para trazer aos autos cópia da prestação de contas final do ajuste e manifestar-se, categoricamente, sobre a execução do objeto.
5. Considerando que a Fundação Universidade Regional de Blumenau atuou no convênio na condição de coexecutora, também cabe diligenciá-la para que traga esclarecimentos sobre sua participação no ajuste e acrescente documentação que esteja em seu poder que possa comprovar a produção do software, tendo em vista que o Laboratório de Qualidade de Software dessa universidade emitiu laudo atestando a funcionalidade dos programas e bibliotecas produzidos e sua adequação aos termos do convênio.
6. Concordo também que deve ser dada oportunidade à Rede de Aprendizado Contínuo (RAC) de se manifestar, se assim quiser, acerca do recebimento dos valores indicados nos autos e da entrega dos serviços contratados, tendo em vista que foi destinatária de, aproximadamente, 76% dos recursos do ajuste. Tal providência é necessária, pois caso não seja comprovada a execução do objeto, a entidade pode vir a ser responsabilizada solidariamente pelas quantias recebidas.
7. Portanto, determino o retorno dos autos à Serur, para adoção das seguintes medidas saneadoras:
7.1. diligenciar a  Financiadora de Estudos e Projetos (Finep) , para que: 
a) em atenção ao item 12.1.2.1 do Acórdão 829/2006-TCU-Segunda Câmara, encaminhe avaliação acerca do efetivo desenvolvimento do produto custeado com recursos do Convênio FNDCT/CT/INFO 01.02.0307.00 e de sua funcionalidade; 
b) remeta cópia da prestação de contas final, protocolo Finep 011.718/04, com manifestação conclusiva; 
7.2. diligenciar a Fundação Universidade Regional de Blumenau para que, na qualidade de coexecutora, esclareça a sua participação no convênio e apresente documentação que esteja em seu poder que possa atestar a execução do objeto conveniado; 
7.3. comunicar à empresa Rede de Aprendizado Contínuo Ltda. - ME, na pessoa de seu representante legal, para que, se assim quiser, conteste o recebimento dos valores constantes na peça 80, ou comprove a entrega dos serviços contratados, alertando-a de que, no caso de ser comprovada a inexistência do objeto e caracterizado seu favorecimento, ela poderá ser responsabilizada solidariamente, ficando obrigada a devolver os valores; 
7.4. remeter, em anexo às diligências e comunicações acima determinadas, cópia da peça 1, do recurso apresentado (peças 65 e 80) e dos acórdãos proferidos, acompanhados de relatório e voto, de forma a possibilitar o conhecimento do estágio atual dos autos e das informações que precisam ser comprovadas; 
7.5. cientificar os recorrentes." (grifamos) 
II
13.	Após a promoção das medidas saneadoras acima especificadas, a Serur providenciou nova instrução processual (peça 117) , levando em consideração todos os documentos e informações e chegou à mesma conclusão da instrução inicial (peça 81) , qual seja: os elementos carreados aos autos não são capazes de promover qualquer alteração no juízo de mérito contido na decisão recorrida. Por esse motivo, propõe o conhecimento do recurso para, no mérito, negar-lhe provimento.
14.	Embora concorde com grande parte das considerações que foram elencadas pelo Serur em suas duas instruções (peças 81 e 117) , entendo necessário dar atenção especial a determinados pontos que me parecem essenciais para o deslinde das questões trazidas à baila.
15.	Com referência à execução física é importante colocar que a grande questão que se colocou foi a não localização, no processo de TCE, de Parecer Técnico que atestasse o cumprimento do objeto previsto no Termo de Convênio, qual seja (peça 1, p. 3) : Execução do Projeto "DNA - VISÃO ARTIFICIAL BASEADA EM REDES NEURAIS".
16.	A Finep (Concedente) em seu Parecer Técnico Final (peça 1, p. 52) , datado de 2/1/2007, mesmo considerando irregular a execução da avença e propondo a devolução dos recursos, não deixou claro quais foram os indícios que levaram à conclusão de que houve inadimplemento total do objeto. Em 2012, ao analisar concretamente as particularidades da TCE, a Secex/SC expressou entendimento de que o objeto foi concluído, mas lançou dúvidas no sentido de que o projeto já poderia estar maturado na empresa interveniente e o convênio foi só um artifício para buscar recursos públicos para alavancar atividades eminentemente privadas. A Secex/SC assim se pronunciou em relação aos argumentos de defesa trazidos à apreciação deste TCU, verbis (peça 18, pp. 11-12) :
"57.	Os argumentos devem ser acatados, nos autos não há evidências da não realização do projeto, pelo contrário, restou comprovado que o projeto foi elaborado, embora não tenha despertado interesse comercial (peça 1, p. 47) . Porém, não há como rastrear se os recursos foram realmente alocados no projeto, uma vez que toda a execução do projeto foi delegada a uma terceira empresa, Rede de Aprendizagem Continua (RAC) , que por sua vez representa interesses do dirigente da interveniente, Sr. Cesar Cláudio Margarida, que acumulou a titularidade das duas empresas (Focus e RAC) , conforme se comprova às páginas 40 e 44 da peça 1.
58.	Uma vez transferida a execução do projeto da convenente, a empresa Blusoft, que por ser uma empresa sem fins lucrativos preenchia os requisitos legais para receber o repasse, à empresa privada de titularidade do presidente da co-financiadora, compromete a transparência e dificulta a fiscalização dos recursos a fim de comprovar a aplicação integral deles no projeto em questão. Também não há como comprovar se o projeto, de interesse da entidade privada Focus Tecnologia ("eis que foi o criador intelectual do projeto técnico" - como informado na peça 13, p. 11 e na peça 10, p. 9) , já estava maturado na empresa interveniente e, assim, que o convênio tenha sido apenas uma forma de buscar recursos públicos para alavancar atividades eminentemente privadas.
59.	Portanto, nesse particular, não se discute se o projeto foi tecnicamente concluído, as irregularidades são evidentes em relação à gestão dos recursos repassados, que previam uma destinação, sob a gerência da Blusoft, e foi dada destinação diferente da pactuada e sob a gestão da empresa privada RAC, conforme informam os responsáveis, verbis: "a fim de facilitar a contratado de temporários ou qualquer outro tipo de mão de obra, optou-se em centralizar os recursos na empresa RAC para o gerenciamento dos consultores." (peça 10, p. 10 e peça 13, p. 12) ."
17.	Além disso, ao pronunciar-se novamente sobre o feito em 6/7/2017 (peça 108, p. 3) , a Finep posicionou-se favoravelmente à execução física do objeto, por ter constatado, em visita promovida à Blusoft, em 30/1/2008, a existência do software denominado DNA-Visão Artificial Baseada em Redes Neurais com três módulos (peça 108, pp. 3-8) .
"Em atendimento a uma demanda do TCU, objeto do ofício 2125/07 TCU/SEC-RJ/DT3, cujo teor remetia ao não atendimento tempestivo, por parte da FINEP, do oficio OFRAD-SECEX-RJ-RJ2006-67-3a DT, de 04.05.2006, a FINEP realizou em 30/01/2008, visita ao projeto para emissão de novo parecer técnico sobre a existência efetiva do produto desenvolvido mediante comprovação de funcionamento do projeto apoiado. Esta visita gerou o Parecer Técnico da FINEP, atestando que o produto desenvolvido foi um Software denominado DNA-Visão Artificial baseada em Redes Neurais (objeto do convênio) , com 3 módulos e que deu-se, portanto, o projeto como tecnicamente Concluído e Aceito." (grifei) 
18.	A Universidade Regional de Blumenau (FURB) , chamada por meio de diligência a se pronunciar sobre o caso, já que figurou como instituição coexecutora do projeto, com capacidade técnica reconhecida (peça 103, p. 1) , terminou informando que não dispõe de nenhum documento que possa atestar a efetiva execução física do objeto conveniado. Acrescentou que a participação da FURB no projeto se limitou a figurar na proposta que foi submetida ao Convite CT-INFO: FINEP 02/2002 (peça 103, pp. 1-2) , que foi destinado a empresas emergentes de base tecnológica do setor de tecnologia da informação.
19.	De outro lado, a Rede de Aprendizado Contínuo Ltda. ME (peça 111) afirmou que o software foi desenvolvido, testado, aprovado e entregue, anexando cópia do Laudo emitido pela Universidade Regional de Blumenau, em 31/10/2014 (peça 111, pp. 1-14) . Abaixo, extraímos excerto do Laudo (peça 111, p. 10) :
"Considerando o código disponibilizado, pode-se afirmar com segurança que o software é complexo, foi desenvolvido por várias pessoas (volume apresentado e tempo de desenvolvimento) e atende os objetivos definidos no projeto do FINEP." 
20.	A informação contida no excerto acima não guarda coerência com as justificativas trazidas à baila pela Universidade Regional de Blumenau em diligência promovida por esta Corte de Contas, uma vez que afirmou categoricamente não dispor de nenhum documento que atestasse a execução do objeto conveniado. Um outro problema é que um laudo produzido onze anos (em 31/10/2014) após o término da vigência do ajuste, não é capaz, a meu ver, de comprovar o nexo de causalidade entre os recursos repassados, as despesas realizadas e o programa desenvolvido.
21.	Bem se vê que o grande problema é estabelecer o nexo de causalidade entre a execução física e a execução financeira da avença. Diante da escassez documental, não há como comprovar que os trabalhos efetuados, confirmados inclusive pela Finep, foram feitos com os recursos repassados, tampouco com os recursos que deveriam ter sido aplicados a título de contrapartida por parte da co-financiadora, no caso a Focus Tecnologia Ltda. Todos esses problemas ocasionaram a mudança de posicionamento da Unidade Técnica quando da apreciação da TCE, que levou em consideração os fortes indícios de irregularidades na execução do objeto, quais sejam:
"i) ausência de provas nos autos da efetiva execução do objeto, mas apenas informações precárias prestadas pelo próprio convenente, sem confirmação por parte da Finep; ii) material publicitário, relativo ao exercício de 2003, apresentado pelo Convenente como comprovação do objeto, referia-se a equipamento para reconhecimento biométrico (DGV - FOCUS FACE) , situação diversa do software (FOCUS - DNA) , que ainda se encontrava em desenvolvimento à época da veiculação midiática e tinha por objetivo o reconhecimento de objetos - símbolos, cores, formas e texturas; iii) projeto Focus-DNA, custeado pela Finep, não se tratava do equipamento DGV - FOCUS FACE, o qual não faz qualquer referência ao fato de ser financiado pelo convênio celebrado entre a Finep e o Blusoft (peça 23, pp. 8-9) ."
22.	Há que se considerar que, no caso concreto, o Convênio FNDCT/CT/INFO 01.02.0307.00 foi assinado em 30/12/2002 e tinha o prazo final para a execução físico-financeira marcado para 30/12/2003. Ocorre que só cinco anos após, ou seja, em 2008, a Finep realizou visita a Blusoft e obteve cópia do software (peça 108) . A grande questão é que não resta comprovado no laudo da Finep se o software, atestado em 2008, foi desenvolvido com os recursos do Finep repassados por meio do Convênio aqui mencionado, ou se foi desenvolvido a partir do aporte financeiro de outras fontes de recursos públicas ou privadas. 
23.	Dessa maneira, diante do longo transcurso de tempo entre o prazo final para a conclusão da avença e a visitação técnica por parte da Finep, da falta de adoção das medidas necessárias para a certificação do período do desenvolvimento do software (a Convenente não apresentou o arquivo de metadado no qual constasse a indicação da data da criação original do sistema e suas versões, exibindo-se os códigos fontes, de forma a demonstrar a data de criação de cada etapa do programa) , da inexistência de documentos de prestação de contas que comprovem cabalmente que o objeto foi executado com recursos do convênio, não há como concluir pela execução do objeto ajustado por intermédio do Convênio FNDCT/CT/INFO 01.02.0307.00 com recursos desta avença. 
24.	Restaram configuradas, ademais, graves irregularidades na gestão financeira do convênio, (peça 1, pp. 29-31, pp. 45-46, pp. 49-52, pp. 73-79, pp. 81-86, pp. 96-99, p. 123, pp. 133-137) , quais sejam:
a)	ausência do aporte de contrapartida financeira no valor ajustado nos termos do convênio firmado e falta de clareza na comprovação da contrapartida não financeira; 
b)	pagamento a terceiros com recursos da Finep, quando deveria ter sido pago com recursos da contrapartida; 
c)	pagamento a convenente a título de serviço de consultoria no gerenciamento dos recursos do convênio;
d)	gasto de valores em montante superior ao apresentado no Plano de Aplicação, na rubrica "Outros Serviços de Terceiros Pessoa Jurídica"; 
e)	76% dos recursos do convênio foram destinados ao pagamento da firma Rede de Aprendizado Contínuo - RAC, cujo sócio gerente é também presidente da Interveniente FOCUS Tecnologia Ltda.; 
f)	realização de despesas com serviços de câmbio e taxas bancárias.
25.	Além de todas as irregularidades relacionadas à execução financeira, as quais foram devidamente analisadas no âmbito da Unidade Técnica, entendo como gravíssimo o fato de que cerca de 76% dos recursos repassados pela União foram utilizados para pagamento de serviços supostamente realizados pela Rede de Aprendizado Contínuo (RAC) , haja vista que o sócio administrador dessa Rede, Sr. César Cláudio Margarida, também subscreveu o Convênio FNDCT/CT/INFO 01.02.0307.00, naquela oportunidade figurando como Sócio-Gerente da empresa interveniente, no caso a Focus Tecnologia Ltda.  
26.	É importante destacar que a contratação da RAC ocorreu de forma indireta um dia após a celebração do convênio (peça 10, p. 48) , a qual datou de 30/12/2002. Quem se obrigou, originalmente, a executar o objeto da avença foi a empresa Blusoft (peça 1, p. 3-4) , todavia quando transferiu a responsabilidade para empresa privada com fins lucrativos, a Blusoft demonstrou incapacidade técnica para a execução do objeto. A transferência da maioria dos recursos federais à RAC sem a promoção de qualquer processo seletivo, maculou seriamente a transparência do ajuste e permite concluir que houve favorecimentos irregulares e sérios indícios de fraudes.
27.	Além das inúmeras inconsistências relatadas de ordem técnica e/ou financeira, o Auditor da Serur, responsável pela instrução constante à peça 81, relata uma série de indícios de fraudes documentais, os quais indicam a produção de uma prestação de contas direcionada a aprovação da aplicação dos recursos repassados. Vejamos:
"16.	Os documentos encaminhados pelos próprios recorrentes não demonstram a regular aplicação dos recursos recebidos por força do multicitado convênio. Os recibos constantes às páginas 41, 44, 47, 51, 55, 60, 74, 78, 86, 93 (peça 22) , no valor total de R$ 89.000,00, referem-se a recibos oriundos de "Consultoria e Assessoria em Visão e Inteligência Artificial" prestados a RAC - Rede de Aprendizado Contínuo Ltda., emitidos por Teobaldo Jamundá. Ocorre que todas as assinaturas possuem a mesma dimensão, os mesmos contornos, a mesma extensão, a mesma forma, cujos incipientes recursos de perícia acenam no sentido de indícios robustos de que se trata da mesma assinatura fotocopiada em diversos recibos.
17.	A mesma análise descrita no item anterior aplica-se aos recibos constantes às páginas 42, 45, 48, 52, 56, 61, 68, 69, 75, 80, 87, (peça 22) , emitidos pelo representante legal da empresa Flexdata, por serviços de "Consultoria e Assessoria em Embedded Tools for Linux" prestados à RAC - Rede de Aprendizado Contínuo Ltda., no valor total de R$ 29.100,00.
18.	Mais uma vez, aplica-se a análise contida no item 16 desta instrução para os recibos emitidos por Helton Luiz Marques, em razão de "Consultoria e Assessoria de Programação C/C++", nos termos dos recibos de páginas 49, 53, 57, 62, 70, 76, 79, 88, 94 (peça 22) , no valor total de R$ 31.500,00. 
19.	O atesto de autenticidade dos documentos mencionados nos itens anteriores pelo interveniente (p. 27, p. 8) , pode ensejar a identificação da pessoa que o expediu, mas não é capaz, por si só, de afastar as irregularidades identificadas. O argumento de que "a colocação em dúvida da autenticidade dos presentes documentos passaria necessariamente pela verificação dos referidos originais" desprovido da juntada dos mencionados originais não é capaz de elidir as irregularidades. Ainda assim, havendo a oportunidade de exercer o contraditório e a ampla defesa com a juntada dos supostos documentos originais, os recorrentes não o fizeram.
20.	Os indícios de fraude verificados nos documentos mencionados neste capítulo conduzem à proposta de sugerir ao Relator do feito que analise a oportunidade e a conveniência de encaminhar cópia desses documentos ao Ministério Público Federal para adoção das medidas julgadas pertinentes."
28.	Apesar de todas as irregularidades acima mencionadas, as alegações recursais da empresa Blusoft (Pólo Tecnológico de Informação e Comunicação da Região de Blumenau) e do Sr. Charles Schwanke são no sentido de excluir as suas responsabilidades e mitigar o grau de responsabilidade dos atos praticados. Ocorre que não se tratam de falhas meramente formais, mas irregularidades relacionadas à inexecução de obrigações assumidas no Termo de Convênio (peça 1, p. 3) , as quais estão correlacionadas com indícios robustos de fraudes documentais que buscam induzir ao erro avaliativo com referência à execução do objeto da avença.
29.	Os próprios recorrentes admitem que a Blusoft não dispunha de tecnologia e estrutura necessária para o desenvolvimento do software e por isso atribuem a responsabilidade a Focus Tecnologia Ltda. (peça 88, pp. 4-6) . Assim, colocam que a Blusoft teria sido a Interveniente e que a Focus Tecnologia foi a Convenente, quem executou o objeto por meio do apoio da RAC - Rede de Aprendizado Contínuo (RAC) . 
30.	Todavia, o que vale é o que foi estabelecido no Termo de Convênio, no qual a Blusoft figurou como Convenente e a Focus Tecnologia como Interveniente, e não ao contrário, como afirmam os recorrentes. A Focus obrigou-se a repassar parte dos recursos para financiar o objeto, enquanto que a Blusoft assumiu o compromisso de executar o Projeto "DNA - Visão Artificial Baseada em Redes Neurais." A troca de papéis configura, a meu ver, uma irregularidade grave, uma vez que gerou inobservância ao que fora acordado no Termo de Convênio (peça 1, pp. 3-4) .
31.	Também não é o caso de julgar as contas iliquidáveis, pois não houve qualquer prejuízo à ampla defesa dos responsáveis arrolados nesta TCE, vez que tiveram amplas oportunidades de trazerem aos autos documentos e informações considerados necessários para comprovar a boa e regular aplicação dos recursos transferidos e não obtiveram êxito nesse mister. Demais disso, inexistiram quaisquer fatores que pudessem tornar materialmente impossível o julgamento de mérito das presentes contas, não restando configurada a hipótese de contas iliquidáveis constante dos artigos 20 e 21 da Lei Orgânica do TCU.
32.	Importa repisar ainda que a primeira notificação ocorreu dois anos e meio (20/7/2006) após o término do ajuste (31/12/2003) , demonstrando que os responsáveis tomaram ciência das irregularidades que ensejaram a instauração da TCE. Destarte, o precedente suscitado, no caso o Acórdão 368/2009-TCU-Segunda Câmara (Relator Ministro André de Carvalho) , não guarda nenhuma correlação com o caso em pauta, visto que no caso desse Decisum passaram-se mais de dezoito anos para que o órgão concedente providenciasse a instauração da TCE, o que, em realidade, gerou prejuízo ao contraditório e ampla defesa, prejuízo esse não presente na TCE que gerou o Acórdão recorrido.
33.	Quanto à alegação recursal de que seria necessário citar a Focus Tecnologia Ltda. e a RAC -Rede de Aprendizado Contínuo, percebo que essa seria uma alternativa possível, uma vez que a RAC recebeu quase 80% dos recursos repassados pela Finep e não restou comprovada a execução do objeto com os recursos repassados por intermédio do multicitado convênio. 
34.	O MP/TCU inclusive, em um dos seus pareceres (peça 90) , ressaltou a possibilidade de o TCU avançar para a responsabilização solidária da RAC pelos valores pagos. Embora num segundo momento (peça 120) , o MP/TCU tenha considerado ser a solidariedade um benefício do credor e entendido que o atual estágio do processo não justifica a adoção dessa medida, percebo que o caminho mais correto e justo seria a responsabilização solidária da Focus Tecnologia Ltda. e da Rede de Aprendizado Contínuo, pois receberam os recursos da Finep, repassados por intermédio da Blusoft, e não conseguiram demonstrar que a execução do objeto se deu com os recursos advindos do Convênio FNDCT/CT/INFO 01.02.0307.00/2002. 
35.	Com referência à proposta alternativa do MP/TCU, contida ao final do Parecer de peça 90, mesmo diante das incertezas quanto à conclusão do software descrito no Termo de Convênio, entendo que não é o caso de dar provimento parcial aos recursos com vistas a excluir o débito, visto que diante da impossibilidade de comprovação, até este momento processual, do nexo de causalidade entre os recursos repassados e as despesas efetuadas, poderá restar configurado dano ao erário que precisa ser ressarcido a partir da identificação e citação de todos os responsáveis pelos danos já quantificados no processo de TCE. 
36.	Demais disso, a necessidade de citação solidária da Focus e da RAC não exclui, de modo algum, a responsabilidade da Blusoft e do Sr. Charles Schwanke, pois na qualidade de Convenente esta empresa e seu Gerente Executivo se obrigaram a bem gerir os recursos repassados. Como não executou por si só as atribuições inerentes à produção do software, a Blusoft ao menos deveria ter fiscalizado todas as etapas dos trabalhos desenvolvidos pela Focus Tecnologia Ltda. e pela Rede de Aprendizado Contínuo (RAC) , mas só o fez passados mais de cinco anos da assinatura do convênio, o que dificultou, sobremaneira, o estabelecimento do nexo de causalidade entre os recursos repassados e a execução do objeto.
37.	Nesses termos, entendo que a falta de citação solidária da Focus Tecnologia Ltda., da Rede de Aprendizado Contínuo (RAC) e do Sr. César Cláudio Margarida, sócio-administrador da empresa Focus (peça 1, p. 14) e também sócio da Rede de Aprendizado Contínuo (peça 1, p. 41) , representa falha processual que precisa ser sanada por meio de citação inicial dos responsáveis aqui identificados. 38.	Essa providência, requer, a meu ver, a concessão de provimento aos recursos impetrados pelo Polo Tecnológico de Informação e Comunicação da Região de Blumenau (Blusoft) e pelo Sr. Charles Schwanke, gerente-executivo da entidade, contra o Acórdão 8677/2013-TCU-Primeira Câmara, para fins de tornar insubsistente este decisum,  e possibilitar, com isso, o retorno dos autos ao relator a quo, para a adoção das providências cabíveis para a promoção da citação solidária de todos os responsáveis pelas irregularidades relacionadas ao Convênio FNDCT/CT/INFO 01.02.0307.00/2002, que geraram o dano ao erário quantificado no Acórdão 8677/2013-TCU-Primeira Câmara.
39.	 É bom acrescentar que a afirmação contida na Declaração acostada à peça 27 (p. 8) é mais um fator que reforça a necessidade de citação solidária do Sr. César Cláudio Margarida, haja vista que ele afirma categoricamente ser sua a responsabilidade pela prestação de contas e que os valores foram, de fato, utilizados para o desenvolvimento do projeto descrito no Convênio, o qual, segundo ele, alcançou todos os objetivos técnicos previstos. 
40.	Diante do exposto, com as vênias de estilo por divergir dos Pareceres da Unidade Técnica e parcialmente dos pareceres do MP/TCU, Voto por que esta Primeira Câmara adote a deliberação que ora submeto à deliberação.
TCU, Sala das Sessões Ministro Luciano Brandão Alves de Souza, em 28 de maio de 2019.
RAIMUNDO CARREIRO 
Relator